ACORDAO-COMPLETO-2332964

ACÓRDÃO 168/2019 ATA 1/2019 - PRIMEIRA CÂMARA

Vistos, relatados e discutidos estes autos em que, nesta fase, apreciam-se Recursos de Reconsideração interpostos pela empresa Planurb - Planejamento e Construções Ltda. (peças 6, p. 2-51, e 7, p. 1-35) e pelo Sr. Manoel Salviano Sobrinho, ex-prefeito municipal de Juazeiro do Norte/CE (peça 116) , contra o Acórdão 1853/2010-TCU-Primeira Câmara (Relator: Ministro Augusto Nardes) .
Acordam os Ministros do Tribunal de Contas da União, reunidos em Sessão da Primeira Câmara, com fulcro no art. 32, inciso I e no art. 33 da Lei nº 8.443/92, c/c o art. 285 do RI/TCU em:
9.1. conhecer do Recurso de Reconsideração interposto pela empresa PLANURB - Planejamento e Construções Ltda. contra o Acórdão 1853/2010-TCU-Primeira Câmara, para, no mérito, negar-lhe provimento;
9.2. conhecer do Recurso de Reconsideração interposto pelo Sr. Manoel Salviano Sobrinho, ex-prefeito municipal de Juazeiro do Norte/CE, contra o Acórdão 1853/2010-TCU-Primeira Câmara, e no mérito, dar-lhe provimento para julgar suas contas especiais regulares e dar-lhe quitação plena, com fulcro nos arts. 1º, inciso I, 16, inciso I, 17, e 23, inciso I, da Lei 8.443/1992, bem como para tornar insubsistentes sua menção nos itens 9.2 e 9.3 do Acórdão 1853/2010-TCU-Primeira Câmara;
9.3. encaminhar cópia do presente Acórdão para a Prefeitura Municipal de Juazeiro do Norte - CE, para os recorrentes e para a Procuradoria da República no Estado do Ceará;
9.4. arquivar os presentes autos.

Recurso de reconsideração interposto por Manoel Salviano Sobrinho,Planurb Planejamento e Construcoes Ltda contra Acórdão 1.853/2010-TCU-1ª Câmara, relator João Augusto Nardes.

Primeira Câmara

Prefeitura Municipal de Juazeiro do Norte - CE.

3. Interessados/Responsáveis/Recorrentes:
3.1. Interessado: Prefeitura Municipal de Juazeiro do Norte - CE (07.974.082/0001-14)
3.2. Responsáveis: Edmundo de Sá Filho (XXX.288.173-XX); João Brandt Neto (XXX.507.727-XX); Manoel Salviano Sobrinho (XXX.434.907-XX); Maria Yace Carleial Feijo de Sa (XXX.773.165-XX); Maria de Almeida Cordeiro (XXX.317.573-XX); Planurb Planejamento e Construcoes Ltda (14.312.169/0001-91); Rui Melo de Carvalho (XXX.198.997-XX)
3.3. Recorrentes: Manoel Salviano Sobrinho (XXX.434.907-XX); Planurb Planejamento e Construcoes Ltda (14.312.169/0001-91).

13.1. Ministros presentes: Benjamin Zymler (na Presidência) e Raimundo Carreiro (Relator).
13.2. Ministro-Substituto convocado: Marcos Bemquerer Costa.

ACORDAO-COMPLETO-2437400

Acórdão 1134/2022 - Plenário

Planurb Planejamento e Construções Ltda

PLANURB PLANEJAMENTO E CONSTRUOES LTDA

RAIMUNDO CARREIRO

Ministro Augusto Nardes.

Transcrevo a seguir, a instrução lavrada pela Secretaria de Recursos (Serur) (peça 196) , cujas conclusões contaram com a anuência do corpo diretivo daquela unidade (peças 197 e 198) .
"INTRODUÇÃO
Tratam-se de recursos de reconsideração interpostos pela empresa PLANURB - Planejamento e Construções Ltda. (peças 6, p. 2-51 e 7, p. 1-35) e pelo Sr. Manoel Salviano Sobrinho, ex-prefeito municipal de Juazeiro do Norte/CE (peça 116) , contra o Acórdão 1853/2010-TCU-Primeira Câmara (peça 37, p. 48-50) , de relatoria do Exm. Ministro João Augusto Nardes.
1.1 A deliberação recorrida apresenta o seguinte teor:
VISTOS, relatados e discutidos estes autos de tomada de contas especial instaurada em função de determinação exarada por este Tribunal, mediante a Decisão nº 304/1999-1ª Câmara, ante a constatação de sobrepreço na obra de construção do Centro de Apoio ao Romeiro, no Município de Juazeiro do Norte/CE, a qual contou com aporte de recursos federais oriundos do Convênio nº 163/1994, no valor de R$ 3.727.272,73 (três milhões, setecentos e vinte e sete mil, duzentos e setenta e dois reais e setenta e três centavos) , celebrado com o extinto Ministério da Integração Nacional,
ACORDAM os Ministros do Tribunal de Contas da União, reunidos em Sessão da 1ª Câmara, diante das razões expostas pelo Relator, em:
9.1. excluir do polo passivo destes autos os Srs. João Brandt Neto e Rui Melo de Carvalho;
9.2. com fulcro nos artigos 1º, inciso I, 12, inciso I, 16, inciso III, alínea "c", 19, caput, e 23, inciso III, da Lei nº 8.443/1992, julgar as presentes contas irregulares, condenando o Sr. Manoel Salviano Sobrinho, solidariamente com a empresa Planurb Planejamento e Construções Ltda., ao pagamento da quantia de R$ 2.031.153,68 (dois milhões, trinta e um mil, cento e cinquenta e três reais e sessenta e oito centavos) , com a fixação do prazo de quinze dias, a contar da notificação, para comprovarem, perante o Tribunal (artigo 214, inciso III, alínea "a" do Regimento Interno) , o recolhimento da dívida aos cofres do Tesouro Nacional, atualizada monetariamente e acrescida dos juros de mora, calculados a partir de 22/12/1994, até a data do efetivo recolhimento, na forma prevista na legislação em vigor:
9.3. com fulcro no art. 57 da Lei nº 8.443/1992, c/c o art. 267 do Regimento Interno, aplicar ao Sr. Manoel Salviano Sobrinho e à empresa Planurb Planejamento e Construções Ltda., de forma individual, a multa no valor de R$ 100.000,00 (cem mil reais) , com a fixação do prazo de quinze dias, a contar da notificação, para comprovarem, perante o Tribunal (art. 214, inciso III, alínea "a", do Regimento Interno) , o recolhimento da dívida ao Tesouro Nacional, atualizada monetariamente desde a data do presente Acórdão até a do efetivo recolhimento, se for paga após o vencimento, na forma da legislação em vigor;
9.4. autorizar, desde logo, nos termos do art. 28, inciso II, da Lei nº 8.443/1992, a cobrança judicial das dívidas, caso não atendidas as notificações, na forma da legislação em vigor.
HISTÓRICO 
Cuidam os autos de Tomada de Contas Especial (TCE) decorrente da conversão do Relatório de Levantamento de Auditoria realizado pela Secretaria de Controle Externo no Estado do Ceará (Secex/CE) com o objetivo verificar a adequabilidade da execução de obras no estacionamento do Centro de Apoio ao Romeiro no Município de Juazeiro do Norte/CE, financiadas com recursos federais, no valor total de R$ 3.727.272,73, objeto do Convênio 163/1994, celebrado em 1º/9/1994 com o extinto Ministério da Integração Regional.
Considerando irregular o ajustamento dos preços da tabela do Dnocs, bem como não haver falha metodológica na quantificação do débito, por meio do Acórdão 1853/2010-TCU-Primeira Câmara  (peça 37, p. 48-50) , foram julgadas irregulares as contas da empresa contratada (PLANURB) , solidariamente com o Sr. Manoel Salviano Sobrinho, ex-Prefeito Municipal de Juazeiro do Norte/CE (gestão 1994/1998) com condenação em débito e aplicação da multa proporcional, prevista no art. 57 da Lei 8.443/1992 (LO/TCU) . 
Examinam-se, nesta oportunidade, os recursos de reconsideração interpostos empresa PLANURB - Planejamento e Construções Ltda. (peças 6, p. 2-51 e 7, p. 1-35) e pelo Sr. Manoel Salviano Sobrinho (peça 116) , ex-prefeito municipal de Juazeiro do Norte/CE, contra o citado julgado.
EXAME DE ADMISSIBILIDADE 
Os recursos preenchem os requisitos de admissibilidade, conforme exigência do art. 33 da Lei 8.443/1992 (Lei Orgânica do TCU) . Referem-se, ainda, a responsáveis legitimados e meio recursal adequado para impugnar o Acórdão 1853/2010-TCU-Primeira Câmara.
Dessa forma, ratificam-se as propostas de conhecimento do recurso, com efeito suspensivo, formuladas nos exames de peças 129-131, acolhidas pelo Relator, Exmo. Ministro José Múcio Monteiro Filho, conforme Despacho de peça 140.
EXAME DE MÉRITO
Delimitação do recurso
	Nos recursos trazidos, será necessário verificar, em síntese, se:
Em preliminar
	a) houve prescrição;
No mérito
	a) houve sobrepreço/superfaturamento;
	b) há responsabilidade do ex-Prefeito Municipal; (peça 116, p. 18) 
DA PRELIMINAR
Da prescrição
A despeito de não haver alegações recursais relativas a prescrição da pretensão punitiva e/ou do débito imputado, considerando se tratar de matéria de interesse público, deve-se examinar o instituto da prescrição ex officio.
A análise de ocorrência da prescrição da pretensão punitiva do TCU deve ser feita em todos os processos pendentes de apreciação de recurso, mesmo que o recurso venha a não ser conhecido, inclusive o recurso de revisão, por se tratar de matéria de ordem pública. (Acórdão 993/2017-TCU-Plenário, relator Ministro Augusto Nardes) 
Nos processos de controle externo, a decisão que trata de matéria de ordem pública (requisitos de admissibilidade, pressupostos processuais, condições da ação, prescrição, decadência) pode ser revista de ofício ou mediante provocação da parte por simples petição, independentemente de recurso, não incidindo a preclusão pro judicato. (Acórdão 1160/2015-TCU-Plenário, relator Ministro Augusto Nardes) 
Análise
Inicialmente é oportuno registrar que a pretensão punitiva do TCU se subordina ao prazo geral de prescrição de 10 anos, estipulado no art. 205 da Lei 10.406/2002 (Código Civil) , cuja contagem se inicia na data de ocorrência da irregularidade sancionada e se interrompe, uma única vez, na data do ato que ordenar a citação, a audiência ou a oitiva da parte, nos termos do art. 202, inciso I, do mesmo diploma legal.
Relativamente ao débito, o entendimento jurisprudencial pacífico é de que não têm caráter punitivo, possuindo, essencialmente, natureza jurídica de reparação civil pelo prejuízo causado ao erário, não sendo alcançada pelo instituto da prescrição. Portanto, são imprescritíveis, por força do art. 37, § 5º, da Constituição Federal de 1988 e da Súmula TCU 282. Nesse diapasão:
A tese fixada pelo STF no RE 669.069 (Repercussão Geral 666) , que trata da incidência da prescrição nos débitos com a União decorrentes de ilícitos civis (prazo prescricional de cinco anos) , não alcança prejuízos que decorram de ilícitos administrativos, como a não comprovação da regular gestão de recursos públicos, que são imprescritíveis. (Acórdão 11228/2017-TCU-Primeira Câmara, relator Ministro Benjamin Zymler) 
A condenação em débito em processo de tomada de contas especial não tem caráter punitivo, possuindo, essencialmente, natureza jurídica de reparação civil pelo prejuízo causado ao erário, não sendo alcançada pelo instituto da prescrição da pretensão punitiva. (Acórdão 4214/2017-TCU-Primeira Câmara, relator Ministro Benjamin Zymler) 
O reconhecimento da prescrição da pretensão punitiva não implica o afastamento do débito, porquanto as ações de ressarcimento movidas pelo Estado contra os agentes causadores de danos ao erário são imprescritíveis, nos termos do art. 37, § 5º, da Constituição Federal e da Súmula TCU 282. (Acórdão 76/2017-TCU-Plenário, relatora Ministra Ana Arraes) 
Súmula TCU 282: As ações de ressarcimento movidas pelo Estado contra os agentes causadores de danos ao erário são imprescritíveis. (Acórdão 2166/2012-TCU-Plenário, relatora Ministra Ana Arraes) 
Quanto à prescrição da pretensão punitiva, o certo é que o TCU, após intenso debate jurídico e divergência jurisprudencial, consolidou seu entendimento por meio de incidente de uniformização de jurisprudência, prolatado no âmbito do TC Processo 030.926/2015-7, e por intermédio do Acórdão 1441/2016-TCU-Plenário, relator Ministro Benjamin Zymler, no sentido de que a pretensão punitiva do Tribunal de Contas da União para imposição da penalidade de multa subordina-se ao prazo geral de prescrição indicado no art. 205 do Código Civil, que é de 10 anos.	
Definiu ainda a decisão oriunda do incidente de uniformização que interrompe a prescrição o ato que ordenar a citação, audiência ou oitiva das partes no âmbito do Tribunal de Contas.
Examinado os elementos dos autos, constata-se que já houve apreciação da questão no âmbito do Relatório do Acórdão 1853/2010-TCU-Primeira Câmara.
12.4	 Quanto aos aspectos ligados à possível prescrição administrativa, trazemos à colação o entendimento firmado pelo E. TCU no TC - Processo 013.618/2004-8 (Acórdão 1926/2005-TCU-Segunda Câmara) , nos termos consignados no Voto do Relator, E. Ministro Walton Alencar Rodrigues, em que se expôs o raciocínio de que, no âmbito deste Tribunal, deva-se aplicar o prazo prescricional de 10 (dez) anos, previsto no art. 205 do novo Código Civil, quando não houver, em 01/01/2003, o transcurso de mais da metade do prazo de 20 (vinte) anos estabelecido no Código anterior, de 1916. Sendo caso de aplicação do prazo previsto no novo Código Civil, sua contagem dar-se-á por inteiro, a partir de 01/01/2003, data em que a referida norma entrou em vigor. Ao contrário, quando, em 01/01/2003, houver transcorrido mais da metade do prazo de 20 anos, a prescrição continua a correr nos moldes do Código Civil anterior. 
12.5	 No caso sob exame, os recursos foram repassados no exercício de 1.994, portanto, em 01/01/2003 somente haviam sido decorridos 09 anos, menos da metade do prazo prescricional anteriormente vigente (20 anos) . Assim, somente ocorrerá a prescrição do débito em 01/01/2013.
O ato que ordenou a citação foi a própria Decisão 304/1999-TCU-1ª Câmara, que ordenou a conversão dos autos em TCE, além de determinar a identificação das responsabilidades com vistas à citação dos responsáveis. 
Dessa forma, no presente caso, o termo inicial (a quo) para a contagem do prazo da prescrição da pretensão punitiva do TCU foi o ano de 1994. Assim, considerando que a ordem para a citação foi dada em 1999, não transcorreu o prazo decenal (10 anos) . Portanto, in casu, conforme a jurisprudência desta Corte de Contas Federal, não houve a prescrição da pretensão punitiva.
DO MÉRITO
Do sobrepreço/superfaturamento
Na ocasião do julgamento que ocasionou a condenação, entendeu-se caracterizada a ocorrência de dano ao Erário decorrente de sobrepreço e consequente superfaturamento em itens de serviços das planilhas de custos do Convênio 163/94. O método utilizado para aferição foi mediante análise comparativa de custos entre as planilhas de preços integrantes dos Planos de Trabalho do referido convênio e de seu 1º Termo Aditivo e os constantes da tabela do DNOCs.
Sobre o ponto, os recorrentes, PLANURB - Planejamento e Construções Ltda. (peças 6, p. 2-51 e 7, p. 1-35) e pelo Sr. Manoel Salviano Sobrinho (peça 116) , ex-prefeito municipal de Juazeiro do Norte/CE, fizeram alegações semelhantes acerca da inexistência de sobrepreço.
Neste tópico os quesitos apresentados como razões recursais foram essencialmente técnicos, tais como imprecisão da área total do objeto do Centro de Apoio ao Romeiro que deve ser considerada como aterrada no bojo da aditivação da referida avença (151.701,26 m2) , divergência em relação ao volume total de aterro executado e controvérsia no que se refere a distância de transporte da jazida ao aterro.
	Análise
Relativamente às razões recursais de sobrepreço/superfaturamento, com base em pareceres técnicos e argumentos da empresa contratada, foram elaborados quesitos para a Secretaria de Obras deste Tribunal.
Por meio de instrução preliminar desta Secretaria (peça 152) , em 22/4/2014, foram propostos onze (11) quesitos eminentemente técnicos para apreciação da então secretaria responsável pela matéria, Secretaria de Obras (Secob) . Em 27/02/2018, a atual Secretaria responsável pelo assunto (SeinfraUrbana) respondeu os quesitos (peça 194) .
Em síntese, concluiu-se que as alegações técnicas da empresa PLANURB não insuficientes para atestar o cálculo do volume de aterro da obra; não foram juntadas evidências suficientes acerca do suposto uso de material de 2ª categoria na execução do aterro; e que é improcedente a questão da suposta impossibilidade de utilizar o terreno a ser aterrado como ponto de descarga do material de jazida para posterior lançamento.
No parecer também foram feitas considerações acerca das razões recursais apresentadas pelo ex-prefeito, Sr. Manoel Salviano Sobrinho. Registrou-se que suas alegações também não modificam as conclusões alcançadas no tocante aos quesitos formulados. Por fim, ressaltou-se que não foram feitas análises sobre a responsabilização do Sr. Manoel Salviano Sobrinho no outro ponto levantando em seu recurso.
Dessa forma, incorpora-se a análise realizada em parecer técnico pela SeinfraUrbana (peça 194) e conclui-se pelo não acolhimento das razões recursais apresentadas a respeito do sobrepreço/superfaturamento.
Da responsabilidade do ex-Prefeito
Defendendo sua irresponsabilidade, o recorrente alega que não foi apontada o nexo de causalidade entre os atos irregulares praticados e sua conduta. Assevera que todos os documentos (ajuste, termos aditivos, etc.) foram previamente analisados pelos técnicos do extinto MIR e que foram atestadas (pareceres) as regularidades dos valores praticados com o mercado e a correção dos quantitativos previstos na proposta.
Por fim, o recorrente registra parecer técnico da Secex-CE que o excluí da responsabilidade pelo débito identificado. Na ocasião foi considerado que o agente público agiu baseado em pareceres técnicos de especialistas.
	Análise
Preliminarmente cabe destacar que, diante de atualizações legislativas atuais, o agente público responderá pessoalmente por suas decisões ou opiniões técnicas somente em caso de dolo ou erro grosseiro (art. 28, DL 4.657/1942 - LINDB) . Sobre a expressão erro grosseiro, trata-se de erro invencível, mas não uma falha qualquer, é uma falha rude, que foge aos limites da decência e ultrapassa aquilo que é tido como comum ao ser humano.
Nesse diapasão e considerando a jurisprudência desta Corte de Contas, a responsabilização no presente caso só caberia em sede de eventual comprovação de erro grosseiro, conluio ou dolo por parte do ex-prefeito, ou pela teoria culpa da má escolha (in eligendo) ou da culpa da ausência de fiscalização (in vigilando) .
Entretanto, considerando a ausência de documentos que caracterizem erro grosseiro, conluio ou dolo, as precauções adotadas (participação e aprovação por responsáveis técnicos, com visitação in loco inclusive) e tendo em vista que as irregularidades detectadas são eminentemente técnicas, isto é, exigem elevado grau de habilitação profissional. In casu, os pareceres favoráveis da comissão técnica especial, do Engenheiro, do Secretário de Obras e do contador, nos quais havia indicação e evidências de quantitativos físicos corretos e preços unitários compatíveis com os praticados no mercado, Termo de Recebimento Definitivo da obra certificando a conclusão de todos os serviços em tempo hábil e com ótima qualidade, etc., tais variáveis, além de romperem o nexo de causalidade entre a conduta do recorrente e os fatos impugnados, permitem estabelecer as excludentes de culpabilidade de inexigibilidade de conduta diversa ou ausência de potencial conhecimento da ilicitude. Há diversos julgados deste Tribunal que acatam tal proposição:
No âmbito dos processos do TCU, a responsabilidade dos administradores de recursos públicos, com base no art. 70, parágrafo único, da Constituição Federal, é de natureza subjetiva, seguindo a regra geral da responsabilidade civil. Portanto, são exigidos, simultaneamente, três pressupostos para a responsabilização do gestor: i) ato ilícito na gestão dos recursos públicos; ii) conduta dolosa ou culposa; iii) nexo de causalidade entre o dano e o comportamento do agente. Deve ser verificada, ainda, a ocorrência de eventual excludente de culpabilidade, tal como inexigibilidade de conduta diversa ou ausência de potencial conhecimento da ilicitude. (Acórdão 2781/2016-TCU-Plenário, de relatoria do Exm. Ministro Benjamin Zymler) 
Ainda que o prefeito tenha assinado o relatório de cumprimento do objeto e o termo de aceitação definitiva da obra, é indevida sua responsabilização por prejuízo decorrente de falhas de construção de origem eminentemente técnicas e de difícil percepção para um leigo, caso os serviços tenham sido atestados por servidores técnicos e não haja elementos que fundamentem culpa in eligendo. (Acórdão 183/2016-TCU-Plenário, de relatoria do Exm. Ministro Vital do Rêgo) 
Na execução de convênio, não é cabível responsabilizar o prefeito por inexecução do objeto quando ficar comprovado que não concorreu com dolo ou culpa para a produção do dano, especialmente quando adotou todas as providências ao seu alcance na tentativa de evitá-lo. (Acórdão 2661/2015-TCU-Segunda Câmara, de relatoria da Exma. Ministra Ana Arraes) 
Não cabe, por contrariar o princípio da razoabilidade, condenação de prefeito por eventual culpa da má escolha (in eligendo) ou culpa da ausência de fiscalização (in vigilando) quando a responsabilidade do gestor municipal se estende a todos os atos de gestão praticados pelo seu secretariado. Não se pode deixar de considerar a necessária descentralização administrativa e a delegação, intrínsecas à estrutura de governo dos municípios. (Acórdão 5815/2011-TCU-Segunda Câmara, de relatoria do Exm. Ministro André de Carvalho) 
A teoria da culpa da má escolha (in eligendo) ou da culpa da ausência de fiscalização (in vigilando) não impõe ao prefeito o dever de fiscalizar todo e qualquer ato praticado pelos gestores municipais. A realização do controle nesses moldes torna inviável tanto a fiscalização pretendida, em face do grande número de atos a serem examinados, quanto o exercício do mandato, eis que não haverá tempo hábil para o desempenho das funções no executivo municipal. (Acórdão 5333/2011-TCU-Segunda Câmara, de relatoria do Exm. Ministro José Jorge) 
Diante do exposto, entende-se pelo provimento das razoes recursais apresentadas acerca da ausência de nexo de causalidade entre a conduta do ex-prefeito e as irregularidades detectadas.
CONCLUSÃO
Em face da análise das razões recursais apresentadas, concluiu-se que:
	a) não ocorreu a prescrição da pretensão punitiva do TCU. O termo inicial (a quo) para a contagem do prazo da prescrição da pretensão punitiva do TCU foi o ano de 1994. Assim, considerando que a ordem para a citação foi dada em 1999, não transcorreu o prazo decenal (10 anos) . Portanto, in casu, conforme a jurisprudência desta Corte de Contas Federal, não houve a prescrição da pretensão punitiva. Relativamente ao débito apurado, este não possui caráter punitivo, possuindo, essencialmente, natureza jurídica de reparação civil pelo prejuízo causado ao erário, não sendo alcançado pelo instituto da prescrição. Portanto, são imprescritíveis, por força do art. 37, § 5º, da Constituição Federal de 1988 e da Súmula TCU 282;
	b) com base em parecer eminentemente técnico por área especializada deste Tribunal (SeinfraUrbana) , ocorreu sobrepreço/superfaturamento. As alegações técnicas da empresa PLANURB não insuficientes para atestar o cálculo do volume de aterro da obra; não foram juntadas evidências suficientes acerca do suposto uso de material de 2ª categoria na execução do aterro; e que é improcedente a questão da suposta impossibilidade de utilizar o terreno a ser aterrado como ponto de descarga do material de jazida para posterior lançamento.
	c) a despeito de haver irregularidades no objeto do Convênio 163/1994, ante o seu cunho eminentemente técnico, a ausência de indícios erro grosseiro, das culpas nas modalidades in eligendo e in vigilando, de conluio ou de dolo e da existência de documentos comprobatórios que demonstraram a aprovação prévia por parte de técnicos e especialistas, rompeu-se o nexo de causalidade entre a conduta do ex-prefeito e as irregularidades detectadas e restaram caracterizadas a ocorrência das excludentes de culpabilidade inexigibilidade de conduta diversa e ausência de potencial conhecimento da ilicitude.		
V - PROPOSTA DE ENCAMINHAMENTO
Ante o exposto, submetem-se os autos à consideração superior, propondo-se:
 	I - conhecer do recurso de reconsideração interposto pela empresa PLANURB - Planejamento e Construções Ltda. contra o Acórdão 1853/2010-TCU-Primeira Câmara, e, no mérito, negar-lhe provimento.
	II - conhecer do recurso de reconsideração interposto pelo Sr. Manoel Salviano Sobrinho, ex-prefeito municipal de Juazeiro do Norte/CE, contra o Acórdão 1853/2010-TCU-Primeira Câmara, e, no mérito, dar-lhe provimento, no sentido de lhe excluir do polo passivo destes autos, bem como tornar insubsistentes sua menção nos itens 9.2 e 9.3 do referido julgado.
	III - 	dar ciência da deliberação aos recorrentes, aos órgãos/entidades interessados e à Procuradoria da República no Estado do Ceará."
PARECER DA SEINFRAURBANA (ANTIGA SECOBEDIFICAÇÕES) 
"INTRODUÇÃO
Cuidam os autos de tomada de contas especial decorrente de conversão de processo de auditoria realizada pela Secex/CE na área de convênios. A conversão em TCE foi determinada pela Decisão 304/1999-TCU-1ª Câmara. A irregularidade que motivou a aludida conversão foi a constatação de sobrepreço nas obras de construção do Centro de Apoio ao Romeiro (CAR) de Juazeiro do Norte/CE.
O sobrepreço foi detectado majoritariamente nos serviços de drenagem, urbanização, paisagismo e aterro compactado. O valor global considerado irregular foi de R$ 2.031.153,68 (data-base 12/1994) . A obra foi custeada parcialmente por meio de recursos do Convênio 163/1994, celebrado entre o Município de Juazeiro do Norte/CE e o extinto Ministério da Integração Regional, no valor total de R$ 4.100.000,00 (data-base 1º/9/1994) , dos quais R$ 3.727.272,73 foram de recursos do Concedente e o restante correspondente à contrapartida do município (peça 111, p. 1) .
O termo de convênio pode ser encontrado na peça 10, p. 29-35. O plano de trabalho encontra-se na peça 10, p. 22-28.
O contrato de construção da obra n. 153/1993 foi celebrado, em 29/6/1993, entre o Município de Juazeiro do Norte/CE e a empresa Planurb Planejamento e Construções Ltda (cf. peça 111, p. 1) , no valor original de Cr$ 3.674.556.039.479,19 (cf. peça 36, p. 42) . Referida avença foi oriunda da Concorrência Pública n. 2/93, tendo por objeto a execução das obras e serviços de infraestrutura básica do Município de Juazeiro do Norte e edificações complementares do Centro de Apoio ao Romeiro - CAR (peça 36, p. 42) , cujo resultado final foi homologado em 28/5/1993 (peça 10, p. 21) .
Ou seja, desde já, cabe comentar, conforme noticiado pela equipe de inspeção do TCU em 1998 (peça 10, p. 4) , o objeto do contrato 153/1993 (Infraestrutura básica do município) é bem mais amplo que o Centro de Apoio ao Romeiro, representando este empreendimento apenas 5% do total contratado.
Em 5/5/1994, foi assinado o 1º termo aditivo ao contrato 153/1993 (peça 10, p. 46-49) , com o objetivo de conversão do padrão monetário de Cruzeiro para Real, tendo sido calculado o valor contratual global em R$ 97.053.614,40, conforme a peça 10, p. 50 e peça 11, p. 1-14.
Esse contrato foi suportado por diversas fontes de recursos, entre as quais o convênio 163/1994. O 2º e 3º TA ao contrato 153/1993 inseriram no objeto da avença as ações relativas ao Convênio 163/1994 e o 1º TA ao convênio. Em outras palavras, o objeto do 2º e 3º TA ao contrato 153/1993 foi idêntico ao objeto do convênio 163/1994 e seu 1º TA (cf. peça 10, p. 4 - inspeção feita em 1998 pela Secex/CE) .
É importante destacar que o plano de trabalho do convênio (cf. peça 10, p. 22-28) registrou que os serviços que representam o objeto dessas avenças se referem apenas à drenagem, urbanização, paisagismo e aterro compactado do estacionamento do Centro de Apoio ao Romeiro (peça 10, p. 4) .
HISTÓRICO 
A principal discussão dos autos diz respeito ao tamanho da obra incluída no objeto do 1º Termo Aditivo ao convênio. A unidade técnica do TCU considerou que o convênio tinha por objeto serviços de drenagem, urbanização, paisagismo e aterro do estacionamento do Centro de Apoio ao Romeiro, com área de 81.300 m².
Os responsáveis arrolados nesta TCE defenderam que a área total do empreendimento deveria ser considerada como aterrada, o que resulta em 151.701,26 m². Dessa maneira, há divergência no tocante ao volume de aterro executado. De acordo com a empresa recorrente, o volume seria de 258.375,90 m³. Já a Unidade Técnica do Tribunal considera que o correto seria o quantitativo de 159.477,50 m³ (peça 152, p. 2) .
Além disso, há discordância em relação à Distância Média de Transporte (DMT) da jazida ao aterro. A Unidade Técnica considerou que a DMT teria sido modificada, durante a execução da obra, de 10 km (previsto no contrato) para 2,5 km, o que acarretaria superfaturamento. Já os responsáveis alegam que as duas distâncias teriam ocorrido na obra.
Esta TCE foi julgada no mérito por meio do Acórdão 1853/2010-TCU-Primeira Câmara (peça 37, p. 49-50) , por meio do qual o TCU julgou irregulares as contas do Sr. Manoel Salviano Sobrinho (ex-prefeito municipal de Juazeiro do Norte/CE) solidariamente com a empresa Planurb Planejamento e Construções Ltda., condenando-os ao pagamento de R$ 2.031.153-68 (data-base 22/12/1994) . No mesmo julgado, foi aplicada multa individual a ambos os responsáveis no valor de R$ 100.000,00.
Inicialmente, o Sr. Manoel Salviano Sobrinho opôs embargos de declaração ao acórdão condenatório. Esse recurso foi julgado por intermédio do Acórdão 4055/2013-TCU-Primeira Câmara (peças 111, 112 e 113) , no qual o Tribunal deliberou por conhecer do recurso, para, no mérito, negar-lhe provimento, mantendo inalterado o teor do Acórdão originário.
Nesse ínterim, a empresa Planurb - Planejamento e Construções Ltda. havia ingressado com recurso de reconsideração combatendo o Acórdão 1853/2010-TCU-Primeira Câmara, conforme peça 6 destes autos.
Após o julgamento dos embargos de declaração, o responsável Sr. Manoel Salviano Sobrinho também impetrou recurso de reconsideração constante da peça 116.
Os referidos recursos foram conhecidos pelo Relator, Ministro José Múcio Monteiro, por meio do despacho da peça 140, com efeito suspensivo reconhecido em relação ao julgamento das contas como irregulares, à condenação ao ressarcimento do dano ao erário e da multa aplicada.
Em seguida, quando do exame de mérito de ambos os recursos de reconsideração, a Secretaria de Recursos deste Tribunal (Serur) , conforme peça 152, propôs que os autos fossem remetidos à antiga Secretaria de Fiscalização de Obras (Secob) deste Tribunal para emissão de parecer relativos a quesitos formulados com base na análise realizada sobre as razões recursais.
O Ministro Relator anuiu a essa proposta e determinou a remessa do processo à antiga SecobEdificação, atual SeinfraUrbana, conforme despacho da peça 165, para prestação das informações relacionadas nos quesitos formulados pela Serur e para esclarecimentos a outros pontos que esta unidade técnica considerar pertinentes à apreciação da matéria.
EXAME TÉCNICO
Conforme a peça 152, p. 8-9, os quesitos formulados pela Serur são os seguintes:
 os esclarecimentos constantes do parecer logram legitimar a utilização do método de Thiessen (ou diagrama de Voronoy) no cálculo do volume de aterro executado na obra em tela?
 o método de determinação do volume de aterro por meio de GEOSTATÍSTICA, anexo ao parecer, (peça 6, p.24-37) , é aplicável ao presente caso? Corrobora o volume encontrado pelo método de Thiessen?
 há semelhança entre "levantamento topográfico" e "sondagens SPT"?
 a realização de estaqueamento substitui a necessidade da realização de sondagens SPT?
 caso exista a possibilidade de se utilizar a metodologia apontada pela Planurb, a área aterrada continuaria a ser 81.300 m²?
 acolhida a pertinência do estudo, pode-se aceitar a informação de que o volume de aterro foi da ordem de 278.375,85 m³?
 considerando que o material de segunda categoria é mais rochoso, isso seria impedimento para os testes de sondagem volumétrica do aterro passar dessa camada de material?
 havendo a utilização do material de segunda categoria, os mapas com a localização dos solos em diferentes profundidade presente nos estudos deveria apontar a existência de material mais rochoso?
 é verdade que "ainda que o material transportado para compactação no aterro seja apenas de 1ª categoria, pouca modificação haverá nos cálculos apresentados (doc.I) ", o que afastaria o entendimento da Secob?
 a recorrente traz argumentos contrários aos empolamento de 25%, alegações sintetizadas nos parágrafos 36 a 46. Assim sendo, cabe revisão no percentual de 25% de empolamento sobre o cálculo do volume compactado de aterro?
 procedem as ponderações da Planurb no sentido de que são comparáveis o aterro executado na obra com um aterro confinado, dadas as suas particularidades?
Passa-se a seguir à análise pormenorizada de cada um desses quesitos.
I. os esclarecimentos constantes do parecer logram legitimar a utilização do método de Thiessen (ou diagrama de Voronoy) no cálculo do volume de aterro executado na obra em tela?
Conforme a peça 152, p. 2, a empresa Planurb Planejamento e Construções Ltda. trouxe, em suas razões recursais, argumentos relacionados às técnicas de engenharia utilizadas na obra. As alegações da empresa visariam mostrar que a área do aterro compactado da obra é de 151.701,26 m², ao invés de 81.300 m² calculados pela Secob anteriormente nos autos.
A empresa afirma que essas alegações poderiam ser comprovadas com base em laudos técnicos anteriormente apresentados, assim como pelo parecer técnico da empresa JBR Engenharia (peça 6, p. 39-51 e peça 7, p. 1-31) .
A Serur menciona diversas passagens de parecer anterior da Secob nos autos, no qual aquela unidade especializada considera que havia evidências sólidas de que o volume de aterro executado teria sido de 159.477,50 m³ (correspondente a uma área de 81.300 m²) - cf. peça 152, p. 3.
A Serur pondera que, além de verificar qual a extensão de aterro executado, será preciso também analisar se a área excedente foi custeada com recursos federais provenientes do 1º TA ao Convênio 163/1994, uma vez que não houve licitação específica para as obras, considerando que, a fim de executar o empreendimento, foi utilizado o Contrato 153/1993, cujo escopo abrangia outras ações, além da construção do CAR (peça 152, p. 3) .
Outros pontos destacados pela Serur são:
 Parecer técnico elaborado por equipe do extinto Ministério da Integração Regional (MIR) , de autoria do Engenheiro João Brandt Neto, que aprova o plano de trabalho, fez referência a serviços a serem executados na área de estacionamento de aproximadamente 150.000 m². O referido parecer registra que seriam "executadas a escavação e o transporte de material de jazida distante 10 km do local da obra e após o espalhamento, a compactação do aterro, com os necessários serviços de umedecimento, homogeneização e adensamento, em volume de 150.000 m³ de material de 1ª categoria" (peça 25, p. 4) ;
 O laudo de inspeção do MIR relativo ao 1º TA do convênio registra área de 150.000 m² como a área programada para a execução dos serviços de terraplenagem (peça 25, p. 11) ;
 Parecer técnico elaborado pela empresa JBR Engenharia, anexado ao recurso de reconsideração da empresa Planurb (peça 6, p. 39-51 e peça 7, p. 1-35) calcula que o aterro teria sido executado em área de 151.701,262 m², por meio de cálculo de áreas de influência pelo método de Thiessen;
 A Secob, baseando-se em fotografias aéreas (peça 36, p. 25) , croquis do estacionamento do CAR e levantamento expedito da área construída, concluiu que o aterro em questão ocupou área de 81.300 m² (peça 36, p. 18) . Esse entendimento também teria sido corroborado pela Secex/CE, a qual teria se posicionado no sentido de que os recursos do 1º TA ao convênio suportaram apenas o aterro da área de estacionamento (cf. peça 7, p. 27-28) ;
 O extinto Ministério da Administração Federal e Reforma do Estado (MARE) fez vistoria na obra em 1996, conforme peça 27, p. 27-30. No relatório de vistoria das obras, o MARE anotou que foram executados 159.477,50 m³ de aterro referentes à área do estacionamento do CAR, o que coincide com os apontamentos da Secob e da Secex/CE;
Em síntese, a Secex/CE embasou o cálculo do volume de aterro em levantamento planialtimétrico realizado pela empresa Poligonal Ltda., o qual apresenta quadro de cubação informando o volume total de R$ 159.477,50 m3 de aterro (peça 17, p. 48-51 e peça 18, p. 1-29) . Esse volume fora ainda atestado no relatório de vistoria n. 78/96, de 22/1/1997, emitido pelo MARE (peça 27, p. 27-30) .
Outro ponto que a Secob apontou é que seria muito difícil que o aterro de volume estimado em 150.000 m³ no plano de trabalho original do convênio pudesse abarcar uma área de 151.701,26 m².
A Secob também criticou a utilização do método de Thiessen para cálculo do volume de aterro a posteriori. Conforme a peça 36, p. 16, a Secob considerou que o parecer técnico da JBR Engenharia se baseou em 12 furos de sondagem feitos em 2007 (13 anos após a execução da obra) com o fim de reconstituir o perfil natural do terreno. A Secob anotou que o método de Thiessen foi originalmente proposto para estudos em hidrologia, não havendo consenso sobre sua utilização em estudos geotécnicos.
Considerou, ainda, que a quantidade de furos de sondagem realizados para reconstituir o perfil do terreno foi baixa (12 furos feitos em uma área de 151.701 m²) , o que torna muito extensa a área de influência determinada pelo método de Thiessen. Ademais, a tentativa de reconstruir o perfil natural do terreno após 13 anos de execução da obra é menos fidedigna que o levantamento topográfico original, feito com mais de 1400 pontos, realizado à época da execução do estacionamento, com estaqueamento de 10 em 10 metros.
Em seu recurso de reconsideração, a empresa defende que não haveria ressalvas científicas à aplicação do método de Thiessen para identificação da área de influência de cada furo de sondagem, o que seria explicado por novo parecer técnico da empresa JBR Engenharia (peça 6, p. 17-37) .
Considerando o conteúdo técnico do novo parecer constante do recurso impetrado, o conjunto de questões formuladas pela Serur induz que seja feita nova análise por parte da Secob desse documento.
I.1 Principais argumentos constantes do parecer acostado à peça 6, p. 17-37, relativos ao método de Thiessen.
De acordo com o parecer (peça 6, p. 19-20) , o método de Thiessen seria um procedimento de estimação do valor de uma variável em locais desprovidos de amostras. Esse método, de acordo com o parecer, seria também conhecido como Diagrama de Voronoy, elaborado pelo matemático russo Georgy Voronoy, mediante uma subdivisão do espaço em poliedros convexos. Quando aplicados a uma área bidimensional, esses poliedros seriam conhecidos como polígonos ou células de Voronoy.
Essa técnica permitiria calcular, através da construção de polígonos, qual a área mais próxima de um ponto numa determinada região, por meio do traçado de retas perpendiculares aos segmentos que ligam cada ponto, conforme figura a seguir extraída da peça 6, p. 19:

O parecer cita algumas aplicações do diagrama de Voronoy, entre as quais: (i) mapas de unidades de solos; (ii) territórios ecológicos; (iii) áreas de precipitação instantânea; (iv) reconhecimento de impressões digitais; (v) uso de aparelhos celulares; e (vi) planejamento urbano.
Dessa maneira, defende o parecer técnico que o método de Thiessen basear-se-ia em princípio matemático desenvolvido por Voronoy e poderia ser aplicado a outros fenômenos que não os estudos hidrológicos, como a Secob pontuou.
Ademais, no caso concreto, o método foi utilizado para definir área de influência de cada furo de sondagem SPT e, com isso, calcular, de forma mais precisa, o volume de aterro mediante o produto entre a espessura de aterro obtida nos ensaios e a respectiva área de influência.
Como um estudo adicional, o parecerista inclui novo cálculo feito por meio de metodologia denominada Geoestatística, tendo calculado o valor de 284.205,36 m³ como volume do aterro da obra, o que seria próximo do encontrado pelo método de Thiessen em 278.385,85 m³.
Por fim, o parecerista conclui que o objetivo das sondagens realizadas foi subsidiar o cálculo do volume de aterro executado. Dessa maneira, o entendimento da Secob de que o levantamento topográfico seria mais fidedigno frente ao cálculo realizado com base nos dados coletados de sondagem estaria equivocado, uma vez que "a finalidade do levantamento topográfico foi determinar a área do terreno. Portanto, as sondagens realizadas e o levantamento topográfico são distintos nas finalidades, como também, em sua essência" (peça 6, p. 21) .
Análise
Primeiramente, convém comentar que, após pesquisa feita em reconhecidas referências bibliográficas de geotecnia do Brasil (Milton Vargas, Introdução à Mecânica dos Solos, ed. 1, São Paulo, McGraw-Hill, 1978; Homero Pinto Caputo, Mecânica dos Solos e suas aplicações, ed. 6, Rio de Janeiro, LTC, 1988; Dirceu Velloso & Francisco Lopes, Fundações, Vol. 1, ed. 2, Rio de Janeiro, COPPE/UFRJ, 1997; Hélio de Souza Ricardo & Guilherme Catalani, Manual Prático de Escavação - Terraplenagem e escavação de rocha, ed. 2, São Paulo, Pini, 1990; Ubirajara Marques de Oliveira Filho, Fundações Profundas, ed. 1, Porto Alegre, D.C. Luzzato, 1988; Márcio de Souza S. Almeida & Maria Esther Soares Marques, Aterros sobre solos moles, ed. 1, São Paulo, Oficina de Textos, 2010) , não foi encontrada nenhuma referência ao uso do método matemático de decomposição geométrica de resultados de sondagem conhecido como método de Thiessen ou Diagrama de Voronoy.
Com efeito, uma das principais referências em investigações geotécnicas e considerados os fundadores dos estudos afetos à Mecânica dos Solos, o austríaco Karl Terzaghi em parceria com o canadense Ralph Brazelton Peck, em seu tratado Soil Mechanics in Engineering Practice, ed. 3, John Wiley & Sons, New York, 1996 (a 1ª edição é de 1948) , não colocam o método de Thiessen ou qualquer método matemático similar a um diagrama de Voronoy como possível ferramenta para cálculo de áreas de influência para fins de estimativa de perfis de solo.
Há uma razão técnica para tal, que pode ser sintetizada na famosa frase de Ralph Peck (um dos fundadores da Mecânica dos Solos) : Because nature is infinitely variable, the geological aspects of our profession assure us that there will never be two jobs exactly alike. Hence, we need never fear that our profession will become routine or dull. If it should, we can rest assured that we would not be practicing it properly. Em tradução: como a natureza é infinitamente variável, os aspectos geológicos de nossa profissão nos asseguram que nunca haverá dois trabalhos exatamente iguais. Assim, não precisamos temer que nossa profissão se tornará rotineira ou maçante. Se assim for, podemos ter certeza que não a estamos praticando corretamente.
Ou seja, os solos, mesmo em espaços relativamente curtos ou em áreas pequenas, possuem variações consideráveis. Por vezes, os engenheiros que lidam com geotecnia se veem diante de fatores inesperados, convém transcrever elucidativo trecho da obra do insigne professor Dirceu Velloso:
Finalizando esta introdução, chama-se atenção especial dos leitores para dois pontos: (1º.) uma vez que os problemas de Geotecnia apresentam um maior grau de incerteza que os de Cálculo Estrutural, nem sempre é fácil conciliar as respectivas precisões (exemplificando: frequentemente, o Engenheiro Estrutural impõe ao Engenheiro de Fundações um requisito de recalque zero, o que é impossível, pois toda fundação, ainda que sobre rocha, recalca) e (2º.) devem-se evitar as generalizações, pois, em Fundações, na grande maioria dos casos, cada obra apresente suas peculiaridades que devem ser consideradas adequadamente (menciona-se, como exemplo, o que aconteceu em duas obras no Rio de Janeiro, em terrenos vizinhos, ambas em estacas metálicas, em que na primeira encontrou-se um número razoável de matacões [blocos de rocha] que obrigaram a sucessivas mudanças de posição das estacas, enquanto na segunda nenhum matacão foi encontrado) .
 (VELLOSO, Dirceu & LOPES, Francisco, Fundações, Vol. 1, ed. 2, Rio de Janeiro, COPPE/UFRJ, 1997, p. 2-3) 
Mesmo em terrenos muito próximos, o perfil do solo pode variar consideravelmente, conforme assinalado pelo Prof. Dirceu Velloso. Dessa maneira, torna-se muito impreciso o uso de método de extrapolação de resultados de sondagem por meio de áreas de influência. Os perfis de solo podem variar de forma abrupta e descontínua.
No caso concreto, é impossível garantir que, se fosse feito novo furo de sondagem adjacente em 3 m ao furo apresentado no estudo da recorrente, a espessura da camada de aterro guardaria correlação com o furo anterior.
Não é por outra razão que a Norma Técnica relativa a programação de sondagens a percussão (ABNT NBR 8036/1983) , prevê, em seu item 4.1.1.1: 
O número de sondagens e a sua localização em planta dependem do tipo da estrutura, de suas características especiais e das condições geotécnicas do subsolo. O número de sondagens deve ser suficiente para fornecer um quadro, o melhor possível, da provável variação das camadas do subsolo do local em estudo.
Em outras palavras, a Norma Técnica aplicável deixa implícito haver limitações ao se extrapolar resultados de furos de sondagem, haja vista a necessidade de estimar a locação dos furos levando em consideração a obra a ser realizada.
Mesmo em pesquisa feita na internet acerca de trabalhos acadêmicos, não foi possível encontrar qualquer trabalho científico que validasse método de interpolação de perfis de sondagem por meio de diagramas de Voronoy.
Ademais, cabe comentar que o método de Thiessen possui limitações, mesmo nos estudos hidrológicos em que é reconhecido cientificamente por sua aplicação no cálculo de precipitações médias sobre uma região ou uma bacia, pois, conforme elucida o Prof. Carlos E. M. Tucci, em sua famosa obra Hidrologia: ciência e aplicação, ed. 2, Porto Alegre, ABRH/UFRGS, 2000, o método de Thiessen não leva em consideração as características do relevo da bacia onde se quer calcular a precipitação média. Dessa forma, para bacias muito grandes, o método acaba apresentando distorções, sendo recomendado o uso de outros métodos, como os das Isoietas ou o da superfície de precipitação.
Um ponto adicional importante de ser mencionado é que nenhuma das referências bibliográficas citadas na área de Mecânica dos Solos propõe a utilização de sondagens à percussão SPT para fins de cálculo de espessura de camada de aterro e posterior cálculo de volume de aterro.
Corrobora essa observação o fato de que, nos termos do item 1 da norma técnica ABNT NBR 6.484/2001 - Solo - Sondagens de simples reconhecimento com SPT - Método de ensaio, a sondagem SPT pode ter por finalidade determinar: (i) os tipos de solo em suas respectivas profundidades de ocorrência; (ii) a posição do nível d'água; (iii) os índices de resistência à penetração (N) a cada metro. Ou seja, a norma técnica de referência para o ensaio não valida sua utilização para fins de cálculo de espessura e volume de camadas de aterro.
Com efeito, a norma do Departamento Nacional de Infraestrutura de Transportes (DNIT) relacionados a cálculo de volumes de aterro (Norma DNIT 108/2009-ES) deixa claro, em seu item 8.1.2, que o volume de aterro deve ser calculado com base em levantamentos topográficos, in verbis: "8.1.2 A cubação dos materiais compactados deve ser efetivada com base no apoio topográfico e referências de nível (RN) (...) " (grifo nosso) .
O cálculo de volumes de movimentação de terra, segundo a boa prática de engenharia, sempre se baseia em levantamentos topográficos do terreno feitos antes da execução da obra (o que é denominado de superfície primitiva) e após a execução da obra. A partir da comparação entre as duas superfícies levantadas pelo topógrafo, é possível calcular o volume com precisão.
Ademais, segundo a respeitada obra de Hélio de Souza Ricardo & Guilherme Catalani, Manual prático de escavação, ed. 2, São Paulo, Pini, 1990, p. 300-302, todo serviço de aterro deve ser acompanhado de adequado controle topográfico. Isto é, a topografia é parte indissociável de uma boa execução de serviço de movimentação de terra. Portanto, levantamentos topográficos possuem maior pertinência para o cálculo de volume de movimentação de terra.
Ou seja, não foi encontrada nenhuma referência acadêmica, científica, técnica ou normativa que valide o procedimento feito pelo parecerista. Cabe, portanto, concordar integralmente com o apontamento da Secob feito na peça 36, p. 16, de que o levantamento topográfico feito na época da execução da obra (cf. peça 17, p. 48-51 e peça 18, p. 1-29) possui valor probatório superior ao estudo apresentado pela empresa de sondagens SPT para fins de cálculo do volume de aterro.
II. o método de determinação do volume de aterro por meio de GEOSTATÍSTICA, anexo ao parecer, (peça 6, p. 24-37) , é aplicável ao presente caso? Corrobora o volume encontrado pelo método de Thiessen?
II.1 Resumo das informações e alegações do parecerista conforme peça 6, p. 24-37
Em relação ao volume de aterro calculado por meio de metodologia denominada Geostatística constante da peça 6, p. 24-37, o parecerista afirma que o cálculo seria fidedigno e representaria ainda melhor o serviço executado que o estudo feito pelo método de Thiessen, conforme assevera na peça 6, p. 20.
De acordo com a peça 6, p. 25, Geostatística seria "um ramo da estatística que reúne o conceito de variáveis aleatórias com o conceito de variáveis regionalizadas, gerando um novo conceito de funções aleatórias, que são normalmente processadas por aplicativos computacionais". As técnicas estatísticas utilizadas seriam a krigagem (do inglês kriging) e simulação estocástica, com o fim de calcular o valor de uma dada variável dependente (e.g.: tipo e mapeamento do solo, permeabilidade, porosidade etc.) , em cada centro de uma malha tridimensional, a partir da alimentação de dados de entrada de sondagens, ensaios etc. e de informações de correlação espacial entre os dados.
O parecerista reconhece que, na mecânica dos solos, as variáveis não apresentam um padrão estatístico clássico, como normalidade ou independência. Nesse sentido, assevera que "os modelos da estatística clássica estão geralmente voltados para a verificação da distribuição de frequência dos dados, enquanto a geostatística incorpora a interpretação da distribuição estatística (...) ". Ademais, essa metodologia alternativa estuda a distribuição estatística dos dados no espaço, avaliando sua eventual correlação.
Apresenta exemplos de aplicações dessa técnica, como em Engenharia de Minas (estimativas de lavra) , Agronomia (estimativa de parâmetros físico-químicos do solo) , Engenharia Florestal (estimativas de rendimento produtivo) , engenharia de pesca (estimativa de cardumes) , engenharia ambiental (distribuição de poluentes) , engenharia civil (parâmetros geotécnicos) etc.
Em seguida, traça explanações sobre os conceitos teóricos de krigagem, variograma, semi-variograma e outros conceitos da geoestatística.
Segue seu estudo apresentando a metodologia e o resultado dos cálculos de volume dos solos. Os dados de entrada no modelo de interpolação por krigagem foram provenientes dos mesmos 12 furos de sondagem constantes do estudo feito pela empresa JBR Engenharia em março/2007 e analisados pela Secob na peça 36, p. 16.
Os solos foram classificados conforme o resultado das sondagens e receberam um código de identificação (peça 6, p. 34) . As interpolações entre os dados foram calculadas em camadas de 25 cm. Para camada de resultado, foi traçado um variograma. Ou seja, foram feitos oito variogramas (considerando a profundidade média de 1,84 m) , um para a profundidade 0-0,25 m; outro para 0,25-0,50; outro para 0,50-0,75, e assim sucessivamente, conforme tabela a seguir extraída da peça 6, p. 35:

Foram elaborados mapas de identificação dos solos para cada camada em que foi calculada a interpolação, apresentados na peça 6, p. 36-37. Na peça 6, p. 38-51 e peça 7, p. 1-31, é apresentado o estudo original da empresa JBR Engenharia analisado pela Secob anteriormente nestes autos.
Análise
Não obstante, cabe concordar com o parecerista no tocante ao reconhecimento científico e acadêmico dos modelos de geoestatística, isto é, de estudo da correlação espacial entre dados de uma amostra. Ou seja, a geoestatística leva em conta, no estudo de dados coletados em uma amostra, não só o teor da amostra em si, mas a configuração geométrica dos dados.
O engenheiro Danie Krige, que iniciou os estudos nesse assunto na década de 50, concluiu, ao estudar jazidas de ouro na África do Sul, que não seria possível estimar o teor de ouro em blocos minerais se não levasse em conta a localização e o volume das amostras. Como bem pontua o parecerista, o engenheiro Krige foi o pioneiro no uso do método de regressão conhecido como kriging ou krigagem, ou ainda como processo gaussiano de regressão.
No caso concreto, embora a krigagem seja uma ferramenta poderosa de estimativa de cálculo de semi-variância e posterior traçado de semi-variograma, o estudo apresentado pelo parecerista padece de problemas similares ao estudo anterior: os dados de entrada e a metodologia de coleta desses dados.
Como visto no tópico anterior desta instrução, nenhuma referência bibliográfica ou normativa pesquisada valida o procedimento de cálculo de volumes de aterro por meio de estimativa da espessura da camada de aterro calculada com base em resultado de sondagens SPT, ainda mais quando confrontado com o procedimento validado pelas principais referências, sobretudo a norma do DNIT, consistente no levantamento topográfico feito por ocasião da execução da obra (cf. peça 17, p. 48-51 e peça 18, p. 1-29) .
Em outras palavras, é de pouca valia utilizar um modelo matemático-estatístico sofisticado, a exemplo de cálculo de variogramas por meio de krigagem, se os dados de entrada não representam fielmente o fenômeno a ser estudado, considerando, ademais, que as sondagens do caso concreto foram feitas quase 13 anos após a execução da obra.
Dessa maneira, permanece válido o mesmo entendimento externado pela Secob na peça 36, p. 16. O levantamento topográfico feito à época da execução da obra (cf. peça 17, p. 48-51 e peça 18, p. 1-29) possui valor probatório superior frente a uma tentativa de reconstituição do terreno com base em apenas 12 pontos de sondagem, ainda que essa tentativa se baseie em métodos matemáticos que representem o estado da arte.
Há que se notar que a quantidade de apenas 12 furos de sondagem encontra-se inferior às disposições da norma técnica ABNT NBR 8036/1983 - Programação de sondagens de simples reconhecimento dos solos para fundações de edifícios, a qual, em seu item 4.1.1.2, prevê que:
4.1.1.2 As sondagens devem ser, no mínimo, de uma para cada 200 m² de área da projeção em planta do edifício, até 1200 m² de área. Entre 1200 e 2400 m² deve-se fazer uma sondagem para cada 400 m² que excederem de 1200 m². Acima de 2400 m² o número de sondagens deve ser fixado de acordo com o plano particular da construção. Em quaisquer circunstâncias o número mínimo de sondagens deve ser:
a) dois para área da projeção em planta do edifício até 200 m²;
b) três para área entre 200 m² e 400 m².
Dessa maneira, o cálculo feito pelo parecerista não substitui o levantamento topográfico realizado à época da obra, tampouco corrobora o cálculo anteriormente realizado por meio de método de Thiessen.
III. há semelhança entre "levantamento topográfico" e "sondagens SPT"?
Nesse ponto, cabe comentar que se trata apenas de questionamento efetuado pela Serur. O laudo técnico apresentado pela empresa recorrente nos autos não aponta esse quesito.
A fim de esclarecer a matéria para a Secretaria de Recursos do TCU, cabe tecer os seguintes comentários.
Levantamento topográfico e sondagens SPT não possuem semelhança. 
O levantamento topográfico do tipo cadastral (aplicável ao caso concreto) é procedimento feito por profissional habilitado (engenheiro civil ou topógrafo) , o qual busca medir as distâncias e as inclinações (diferenças de nível) de diversos pontos de um terreno em relação a um ponto de referência. Ou seja, trata-se de procedimento que visa obter um modelo numérico de superfície de um terreno para possibilitar representar a conformação da superfície de um terreno.

Figura 1 - Exemplo de levantamento topográfico em campo (fonte: < https://goo.gl/aqDhQB>, acesso em 10/1/2018) .
No exemplo de figura 1 acima, observa-se que o ajudante do topógrafo conduz o prisma refletor até o ponto em que se quer medir a distância, os ângulos verticais (desnível) e horizontais (orientação do ponto em relação à referência considerando um norte) . A partir desse levantamento e baseando-se em cálculos trigonométricos, é possível transformar esses dados em coordenadas de posição (X, Y, Z) num modelo tridimensional.
Com as coordenadas, forma-se uma "nuvem" de pontos, as quais após serem lançadas num software topográfico (e.g.: Surfer) ou de engenharia civil (e.g.: Autodesk Civil 3D) , conduz a um modelo de superfície topográfica.
Conforme já mencionado, o cálculo usual e validado pela literatura de volumes de movimentação de terra consiste na comparação entre superfícies topográficas primitiva (antes da execução da obra) e pós-execução da obra.
Já a sondagem SPT, conforme bem pontuado pela norma técnica ABNT NBR 6484/2001 - Solo - sondagens de simples reconhecimento com SPT - Método de ensaio - e pela obra já citada do Prof. Dirceu Velloso, consiste em ensaio de penetração dinâmica de um amostrador padrão no solo por meio de golpes (percussão) realizada de um martelo padrão (65 kg) caindo de uma altura de 75 cm. A cada metro de avanço do furo, anota-se o número de golpes (N) necessário para cravar os 45 cm do amostrador em 3 conjuntos de golpes para cada 15 cm.
O número N de golpes necessário para cravar os 30 cm finais é o resultado do ensaio (os primeiros 15 cm são desprezados) . Após o ensaio com o amostrador, o furo avança na medida em que o solo é desagregado por meio de um trépano e é removido por circulação de água, ou por meio de escavação com trado-concha ou trado helicoidal (para as camadas mais superficiais) .

Figura 2 - Exemplo de sondagem SPT (fonte: , acesso em 10/1/2018) 
A sondagem SPT, portanto, visa obter dados da resistência à penetração do solo a cada metro de furo, a determinação dos tipos de solo e respectivas profundidades e a posição do nível d'água, conforme coloca a norma ABNT NBR 6484/2001.
Os resultados do ensaio de sondagem SPT são apresentados em gráficos, nos quais constam: (i) as profundidades das mudanças de camadas de solo e do final da sondagem; (ii) profundidade das amostras de solo coletadas no amostrador-padrão; (iii) descrição tátil-visual das amostras de solo; (iv) número de golpes necessário à cravação de cada trecho nominal de 15 cm do amostrado; (v) resultados dos ensaios de avanço do furo por circulação de água; (vi) anotação sobre a posição do nível d'água, entre outros dados. Também deve ser mostrada uma planta do local da obra contendo referências, a posição da referência de nível (RN) tomada para o nivelamento da boca dos furos e planta de locação dos furos de sondagem.
Observa-se, portanto, que as sondagens SPT não medem, necessariamente, superfícies ou volumes. A finalidade do ensaio é obter dados sobre o solo. Já o levantamento topográfico do tipo cadastral visa caracterizar o terreno, seja em sua configuração natural (superfície primitiva) , seja após os serviços de movimentação de terra terem sido executados.
IV. a realização de estaqueamento substitui a necessidade da realização de sondagens SPT?
Feitas as considerações anteriores, é possível passar para a resposta a esse quesito formulado pela Serur.
"Estaqueamento", quando aplicável a levantamentos topográficos, é o jargão comumente utilizado por topográfos ou engenheiros que designa o espaçamento entre os pontos em que foram levantadas as distâncias e ângulos em relação à referência. Então, quando o auditor da Secob mencionou que o levantamento topográfico original adotou estaqueamento de 10 em 10 m (peça 36, p. 16) , foi dito que a "nuvem" de pontos do levantamento topográfico contempla um grid de 10x10 m.
Isso quer dizer que, numa área de 151.701 m², foram levantados mais de 1400 pontos (grid de 10x10 m - 100 m²) , quantitativo muito superior aos 12 pontos de sondagem constantes dos laudos técnicos da empresa recorrente.
Portanto, estaqueamento se refere ao levantamento topográfico. Sondagens SPT, como visto, se refere a outro tipo de ensaio que visa obter outro tipo de resultado.
Nesse diapasão, cabe comentar que, objetivamente, a resposta ao quesito depende do resultado que se quer obter, uma vez que ambos os conceitos são distintos. Caso se queira obter uma caracterização do subsolo do terreno, é essencial realizar sondagem SPT. Caso o resultado almejado seja medir áreas e volumes, então o levantamento topográfico com estaqueamento adequado é o serviço indicado.
No caso concreto, em que a discussão reside primariamente no cálculo de volume de aterro, conforme já visto, o levantamento topográfico com estaqueamento de 10 em 10 m possui pertinência e robustez probatória superior às sondagens SPT, o que torna a resposta ao quesito afirmativa.
Nesse ponto, cabe comentar que a Planurb assevera, na peça 6, p. 8, que os perfis do terreno obtidos com a sondagem SPT subsidiaram o cálculo "mais preciso do volume de aterro efetivamente executado", enquanto o levantamento topográfico "tem como objetivo determinar a área de um terreno".
Conforme já visto, essas alegações da Planurb devem ser rejeitadas. Nenhuma referência técnica endossa o uso de sondagens SPT para cálculo de volumes de aterro.
A razão para isso é que, conforme exposto, as normas técnicas e a literatura assinalam que a metodologia mais indicada para cálculo de volumes de aterros consiste exatamente em realizar acompanhamento e levantamento topográfico da superfície primitiva e das superfícies resultantes de cada etapa de execução da obra. Por essa razão, não procede a afirmação da empresa recorrente de que levantamentos topográficos "tem como objetivo determinar a área de um terreno" (peça 6, p. 8) .
V. caso exista a possibilidade de se utilizar a metodologia apontada pela Planurb, a área aterrada continuaria a ser 81.300 m²?
VI. acolhida a pertinência do estudo, pode-se aceitar a informação de que o volume de aterro foi da ordem de 278.375,85 m³?
Conforme visto, a metodologia exposta pela Planurb não pode ser acolhida no caso concreto, o que torna os quesitos inaplicáveis.
VII. considerando que o material de segunda categoria é mais rochoso, isso seria impedimento para os testes de sondagem volumétrica do aterro passar dessa camada de material?
VIII. havendo a utilização do material de segunda categoria, os mapas com a localização dos solos em diferentes profundidades presente nos estudos deveria apontar a existência de material mais rochoso?
IX. é verdade que "ainda que o material transportado para compactação no aterro seja apenas de 1ª categoria, pouca modificação haverá nos cálculos apresentados (doc.I) " pela Planurb, o que afastaria o entendimento da Secob?
A Serur, na peça 152, p. 6-7, faz referência às alegações da empresa Planurb em seu recurso de reconsideração constante da peça 6.
A Planurb, na peça 6, p. 12, aduz que os argumentos adotados pela Secob para afastar sua alegação acerca da existência de material de 2ª categoria não foram válidos. De acordo com a empresa, a Secob teria afastado as alegações afirmando que o parecer técnico apresentado não estaria assinado e que apenas as sondagens SPT realizadas não permitiriam concluir sobre a existência desse tipo de material.
Por isso, no recurso de reconsideração, a empresa reapresenta o mesmo parecer devidamente assinado na peça 6, p. 38-51 e peça 7, p. 1-31. E, no tocante à análise da Secob de que as sondagens seriam inconclusivas sobre a existência de material de 2ª categoria, a empresa argumenta que, ainda que essa análise esteja correta, o valor calculado no parecer técnico apresentado não se alteraria (peça 6, p. 12) .
A razão para isso seria que o cálculo do valor devido para a escavação, carga e transporte do material, considerando-o integralmente de 1ª categoria, resultaria em R$ 4.206.665,81, diferença de 2% em relação ao cálculo feito no parecer (peça 6, p. 12) .
Devido ao fato de haver pouca mudança nos resultados, a análise da Secob restaria afastada no entender da empresa.
Em seguida, a empresa Planurb apresenta parecer técnico elaborado pela JBR Engenharia Ltda., no qual o parecerista Fabiano Pereira Cavalcante tece comentários acerca da análise realizada pela Secob.
No tocante à categoria dos materiais do aterro, o referido parecer afirma:
Entendemos que realmente que (sic) a distinção de materiais de 1ª e 2ª categorias quando estes já encontram-se compactados "in situ". Sendo assim, ilustramos na tabela 1 o cálculo do preço total utilizando apenas material de 1ª categoria, cujo preço unitário é menor que o de 2ª. Ao compararmos R$ 4.206.665,81 com R$ 4.292.398,09, temos em reais R$ 85.732,28, que em percentual represente + 2% de diferença.
 (peça 6, p. 22) 
Já o parecer da peça 6, p. 50-51, indica apenas que o material obtido nas camadas mais superficiais pode ser caracterizado como de 2ª categoria (espessura média de 53 cm e número de golpes SPT variando entre 4 e 35) . A camada seguinte, com espessura média de 1,30 m, segundo o parecerista, seria de material de 1ª categoria (solo argilo-siltoso) .
Análise
Observa-se, inicialmente, que a empresa Planurb não traz evidências adicionais acerca de suas alegações de uso de material de 2ª categoria, além daquelas já devidamente analisadas pela Secob anteriormente nos autos.
Com efeito, o principal argumento da Planurb é que, ainda que seja afastado o uso de material de 2ª categoria na obra, o impacto financeiro de tal conclusão é pequeno.
Essa alegação não tem o condão de modificar o entendimento da Secob, conforme se verá adiante. 
Ademais, a empresa Planurb não reitera a alegação de uso de material de 2ª categoria no aterro, conduzindo a discussão apenas para um debate acerca do pequeno impacto financeiro da rejeição desse argumento.
Já o parecerista, aparentemente, anui ao entendimento da Secob de que não é possível apontar tecnicamente que um material seja classificado como de 2ª categoria apenas com base em resultados de sondagem SPT. O texto do parecer, conforme transcrito abaixo, é obscuro, por isso, trata-se de uma tentativa de interpretação do que foi posto pelo parecerista:
Entendemos que realmente que  (sic)  a distinção de materiais de 1ª e 2ª categorias quando estes já encontram-se  (sic)  compactados "in situ". Sendo assim, ilustramos na tabela 1 o cálculo do preço total utilizando apenas material de 1ª categoria, cujo preço unitário é menor que o de 2ª. Ao compararmos R$ 4.206.665,81 com R$ 4.292.398,09, temos em reais R$ 85.732,28, que em percentual represente + 2% de diferença.
 (peça 6, p. 22 - grifo nosso) 
Em relação aos quesitos formulados pela Serur, observa-se o seguinte:
 considerando que o material de segunda categoria é mais rochoso, isso seria impedimento para os testes de sondagem volumétrica do aterro passar dessa camada de material?
Acerca desse quesito, cabe lembrar a análise feita pela Secob. Sondagens SPT são insuficientes para afirmar tecnicamente que um material seja de 2ª categoria. Portanto, um material com grande número de golpes no ensaio SPT não é necessariamente um material de 2ª categoria (cf. peça 36, p. 19) .
Para determinar a natureza de um material, se de 1ª ou de 2ª categoria, outros ensaios são requeridos, conforme exemplificado pela Secob.
Por essas razões, e respondendo a pergunta, com base no subitem 6.4 da norma técnica ABNT NBR 6484/2001, pode-se afirmar que a paralisação de um ensaio de sondagem SPT segue alguns critérios. Nenhum dos critérios ali expostos está relacionado à natureza do material. Ou seja, não se pode asseverar que uma sondagem SPT feita em material de 2ª categoria não consiga avançar para além de uma camada de material "mais rochoso" como coloca a Serur.
Portanto, a resposta à pergunta é não, conforme subitem 6.4 da norma ABNT NBR 6484/2001.
 havendo a utilização do material de segunda categoria, os mapas com a localização dos solos em diferentes profundidades presente nos estudos deveriam apontar a existência de material mais rochoso?
A resposta a esse quesito da Serur passa, necessariamente, pelo entendimento de que sondagem SPT é insuficiente para atestar que um solo seja material de 2ª categoria. Dessa maneira, em nenhuma hipótese, um laudo de sondagem SPT conseguirá apontar nos "mapas de localização de solos em diferentes profundidades" que um material seja de 2ª categoria.
O que o ensaio SPT conseguirá mostrar é o grau de compacidade de solos arenosos ou o grau de consistência no caso de solos argilosos, conforme a tabela extraída do anexo A da norma ABNT NBR 6484/2001:

Esses conceitos, de modo algum, significam que um solo seja "mais rochoso". Uma areia muito compacta, por exemplo, cujo número de golpes SPT terá que ser superior a 40, não é uma areia "rochosa". O raciocínio também se aplica a uma argila dura (N>19) .
Portanto, a resposta é que o ensaio de sondagem SPT não conseguirá apontar a existência de material "mais rochoso". Para tanto, seriam necessários outros ensaios.
 é verdade que "ainda que o material transportado para compactação no aterro seja apenas de 1ª categoria, pouco modificação haverá nos cálculos apresentados (doc.I) " pela Planurb, o que afastaria o entendimento da Secob?
Esse quesito representa o cerne do argumento da empresa em seu recurso de reconsideração, a saber, o suposto baixo impacto financeiro, caso se considere que foi utilizado no aterro apenas material de 1ª categoria.
O cálculo efetuado pela empresa é sintetizado na tabela a seguir extraída da peça 6, p. 23:

Análise
Primeiramente, é importante resgatar a planilha de preços original do contrato, constante da peça 9, p. 9-10 e do relatório de inspeção feito pela Secex/CE em 1998 (época de execução da obra) , conforme peça 10, p. 5-6.

Na referida planilha, a qual totaliza R$ 4.307.123,09, e, portanto, idêntico ao valor total da prestação de contas final do convênio (peça 21, p. 51) , observa-se que não há qualquer previsão contratual de serviço de escavação, carga e transporte de material de 2ª categoria. A planilha acima é idêntica à planilha contratual da peça 9, p. 9-10.
Na planilha de preços do 1º TA ao contrato (peça 10, p. 50 e peça 11, p. 1-11) , constam inúmeros serviços que extrapolam o objeto que recebeu, especificamente, o aporte federal do convênio 163/1994, a saber, serviços de drenagem, urbanização, paisagismo e aterro compactado do estacionamento do Centro de Apoio ao Romeiro. Como visto na introdução deste parecer, o objeto global do contrato 153/1993 é mais amplo que o objeto do convênio.
Entretanto, mesmo nessa planilha, não há qualquer previsão de serviço de escavação, carga e transporte de material de 2ª categoria, de modo que é impossível avaliar a pertinência ou a validade do cálculo feito pela empresa Planurb acerca desse serviço.
O cálculo também não veio acompanhado de notas explicativas que demonstrassem a justeza ou a pertinência técnica de cada rubrica. 
Numa análise para buscar entender o cálculo efetuado pela empresa recorrente, observa-se que o preço referencial de escavação, carga e transporte DMT 300 m de material de 1ª categoria é de R$ 2,53/m³ na tabela do DNOCS da data-base 7/1994 (cf. peça 12, p. 11) . O mesmo ocorre com o serviço de compactação - R$ 0,65. Ambos os valores coincidem com aqueles da tabela da empresa recorrente.
Não obstante, as demais rubricas não são explicadas nem justificadas, conforme se verá a seguir.
Em alguns pontos, a planilha faz referência às alegações de defesa da empresa (cf. peça 31, p. 43-51 e peça 32, p. 1-14) . As alegações de defesa complementares constam da peça 34, p. 5-31. O memorial entregue antes do julgamento do processo se encontra na peça 36, p. 34-39. O recurso de reconsideração está nas peças 6 e 7. Em nenhuma dessas peças foi possível identificar a que se refere o item 7, letra "c" ou letra "d" das alegações de defesa.
Em razão da ausência de explicações ou justificativas que demonstrem que cálculo foi realizado, é impossível examinar se ele é pertinente. Há diversas rubricas na tabela em questão que se mostram inexplicáveis, a exemplo de "acréscimo de 65% no item 1.5 (conforme item 7, letra c das Alegações de Defesa", entre outros.
De todo modo, conforme já visto, a quantidade de aterro compactado que subsidiou o cálculo não pode ser acolhida (278.375,85 m³) . 
Além disso, em razão da ausência de explicações adicionais para os acréscimos de 66% nos preços, não se pode acolher o resultado, ainda mais quando confrontado com a existência de preço referencial de mercado constante de tabela oficial de órgão federal em data-base próxima à do contrato.
Entretanto, segundo a análise da Secob (peça 36, p. 13) , esse acréscimo de 66% seria referente às alegações de que o aterro do caso concreto se caracterizaria como aterro confinado. Dessa maneira, remete-se à análise referente a esse quesito, no qual será visto que é improcedente essa alegação da recorrente.
No tocante ao acréscimo de 51%, esse procedimento consta da análise inicial de sobrepreço realizada pela Secex/CE em inspeção conduzida em 1998, conforme peça 10, p. 7-8. 
De acordo com o referido relatório, esse acréscimo seria proveniente dos seguintes pontos comunicados pela Prefeitura Municipal de Juazeiro do Norte ao extinto Ministério da Integração Regional em 20/7/1995 (cf. peça 11, p. 25-30) : (i) ampliação do prazo para execução da obra causou um acréscimo no valor da obra de 20%; (ii) o desmatamento e expurgo na área do aterro causou um acréscimo de 12%; (iii) excesso de chuvas e a queda da produtividade dos serviços causaram um acréscimo de 6%; (iv) desmatamento e expurgo em jazida causaram um acréscimo de 10,5%; (v) acréscimo do volume de aterro - 5%; (vi) caminhos de serviço e segurança causaram um acréscimo de 0,5%; e (vii) a redução na distância de transporte causou uma redução de 3%.
Vale destacar o grau de conservadorismo da análise ali exposta. A Secex/CE deixa claro que não examinou a pertinência desses acréscimos, apenas os considerou como premissas para seu cálculo de sobrepreço. Não foi examinado, por exemplo, se a responsabilidade pelos atrasos da obra não seria atribuível à empresa contratada, o que ensejaria a rejeição de qualquer acréscimo ao contrato.
A questão das chuvas deveria ter sido examinada sob o prisma do diário de obras, examinando e computando quais dias, efetivamente, a empresa esteve impossibilitada de executar os serviços, conforme procedimento previsto nos Acórdãos 2.061/2006, 396/2008, 1891/2008, todos do Plenário. Não há nenhuma evidência do diário de obras nos autos, de modo que é impossível avaliar se o acréscimo a título de chuvas extraordinárias é razoável ou não.
Ademais, nos termos da legislação, os serviços adicionais de desmatamento, expurgo etc. deveriam ensejar a celebração de termo aditivo, o que não foi feito, conforme pode ser visto nas planilhas contratuais do 1º TA (peça 10, p. 50 e peça 11, p. 1-11) , 2º TA (peça 11, p. 13-14) e 3º TA (peça 11, p. 18) .
De sorte que todas as evidências dos autos indicam que, na realidade, nenhum acréscimo seria devido. Não obstante, deixa-se de propor a elevação do débito, em razão do princípio non reformatio in pejus.
Por fim, é possível observar que a empresa recorrente realiza uma multiplicação adicional de empolamento no quantitativo de aterro. Esse ponto é um equívoco técnico que será melhor explicado adiante.
Dessa maneira, não se pode acolher a alegação da empresa que o fato de o material utilizado no aterro, conforme todas as evidências dos autos, ser de 1ª categoria possui impacto financeiro pequeno.
X. a recorrente traz argumentos contrários ao empolamento de 25%, alegações sintetizadas nos parágrafos 36 a 46. Assim sendo, cabe revisão no percentual de 25% de empolamento sobre o cálculo do volume compactado de aterro?
A Serur, na peça 152, p. 7, traça um resumo das principais alegações da empresa, trazidas na peça 6, p. 9-11, as quais são sintetizadas a seguir:
X.1 Síntese das alegações da empresa recorrente (peça 6, p. 9-11) 
A Planurb alega, inicialmente, que a análise feita pela Secob para afastar a incidência de fator de empolamento de 25% no quantitativo de aterro não é válida.
De acordo com a peça 36, p. 19, a Secob ponderou que não seria pertinente considerar percentual adicional de empolamento de 25% em razão de o critério de medição do serviço de escavação ser realizado pelo volume medido no corte.
Segundo a empresa, essa linha de raciocínio não seria aplicável ao caso concreto. Para tanto, tece várias considerações teóricas sobre os fenômenos de empolamento e de compactação.
Na peça 36, p. 20, a recorrente afirma que a medição do serviço ocorreu no aterro, após a compactação, e não no corte, como assinalou a Secob.
Em seguida, alega que o percentual de 25% de empolamento estaria conservador, uma vez que: (i) diversos fatores poderiam o influenciar, como tipo de solo, remoção de solo vegetal, compactação, perdas de material no transporte etc.; (ii) o percentual de 25% seria inferior aos 30%, que, segundo a empresa, teriam sido adotados pelo Sicro para materiais de 1ª categoria ou aos 39% para materiais de 2ª categoria; e (iii) o Acórdão 779/2005-TCU-Plenário seria um caso em que o Tribunal acolheu percentuais de empolamento superiores.
Análise
O ponto central para o deslinde da questão é qual foi o critério de medição e pagamento utilizado para o serviço no caso concreto. A empresa alega ter sido pelo volume medido no aterro compactado.
Caso o critério de medição seja no corte, nenhum percentual de empolamento deve ser acrescido no preço ou nos quantitativos. A razão para isso é que, nos serviços de movimentação de terra cujo critério de medição seja no corte, as composições de preços unitários já incluem no cálculo de seus coeficientes alguma consideração atinente ao empolamento.
Para o DNIT, por exemplo, os serviços de escavação, carga e transporte sempre são medidos no corte, conforme subitem 8.1 da norma DNIT 106/2009 - ES - Terraplenagem - Cortes - especificação de serviço, in verbis:
A medição dos serviços deve levar em consideração o volume de material extraído e a respectiva dificuldade de extração, medido e avaliado no corte (volume "in natura")  e a distância de transporte percorrida, entre o corte e o local de deposição.
 (grifo nosso) 
No caso da medição de aterros compactados, a norma do DNIT aplicável é a DNIT 108/2009 - ES - Terraplenagem - aterros - especificação de serviço. Nessa norma, fica claro que a medição de material no aterro comporta apenas o serviço de compactação. O serviço de execução dos cortes e empréstimos devem ser medidos nos respectivos cortes, in verbis:
Tendo em vista que as medições correspondentes à escavação, carga e transporte dos materiais já foram devidamente focalizadas quando da abordagem da execução dos cortes e dos empréstimos [ou seja, trata-se de serviços separados da compactação do aterro], a medição dos aterros comporta, estritamente, a quantificação da compactação, a qual envolve várias operações a saber: a descarga e o espalhamento do material em camadas, o ajuste e a homogeneização da umidade do solo, a compactação propriamente dita e o respectivo acabamento do aterro.
 (grifo nosso - subitem 8.1 da norma DNIT 108/2009-ES) 
Por isso, no Sicro, a unidade de medida do serviço de compactação de aterros se refere ao m³ compactado, considerando o volume de aterro executado de acordo com a seção transversal do projeto, e para os serviços de escavação, carga e transporte, ao m³ natural no corte (antes do empolamento) .
Por essa razão, o Sicro adota, em suas composições, o fator de conversão, que é a relação entre o volume do corte e o volume do material solto. No preço final da composição, já está devidamente considerado o efeito do empolamento, por isso, nenhum acréscimo deve ser realizado no quantitativo ou no preço, para o caso das obras orçadas pelo Sicro.
Exemplificando, considere-se, por hipótese, um aterro executado em uma obra orçada pelo Sicro, no qual o material seja proveniente de uma jazida de empréstimo. A composição de escavação e carga de material de jazida considera, em seus coeficientes de produtividade, o impacto do empolamento, conforme a seguir:

Já a composição de compactação de aterro, por representar uma medição de volume compactado, não tem nenhum impacto de empolamento, conforme a seguir:

Não foi encontrado nos autos qualquer evidência de quais seriam os critérios de medição dos serviços do contrato no caso concreto. A empresa tampouco trouxe essa evidência em seu recurso de reconsideração. Porém, é interessante notar que a nomenclatura utilizada em contrato é de "Fornecimento, escavação, carga de material de 1ª categoria proveniente de empréstimo com DMT = 10 km" (peça 11, p. 3) , com preço unitário de R$ 19,00 (data-base 9/1994) , já o serviço de compactação de aterros é denominado "Aterro compactado" (peça 11, p. 3) , com preço unitário de R$ 1,90 (data-base 9/1994) .
Portanto, observando que na planilha contratual, os serviços de escavação de material de empréstimo (ECT) e de compactação de aterros são orçados separadamente, a boa prática de engenharia indica que o critério de medição do serviço de ECT de jazida seja feito no corte, idêntico ao que propõe o Sicro.
Não é razoável que a medição tenha sido no aterro compactado como alega a empresa, uma vez que, considerando que o material para execução do aterro proveio de jazida de empréstimo, seria necessário reduzir os volumes dos quantitativos de serviço, conforme se vê a seguir.
Valendo-se dos parâmetros do Sicro, ponderando os fatores de empolamento e de compactação, tem-se que para materiais de 1ª categoria, na realidade, o volume compactado é menor do que o volume natural no corte, conforme figura abaixo:

Figura 3 - Fatores de conversão extraídos do Sicro 2 - DNIT
Em média, o volume do material no aterro compactado representa cerca de 0,90 do volume no material no corte. Dessa maneira, caberia, na realidade, reduzir os preços ou quantitativos, caso o critério de medição fosse, de fato, pelo material medido no aterro compactado, o que aumentaria o débito em discussão nestes autos.
Dessa maneira, de forma a privilegiar o princípio do no reformatio in pejus, deixa-se de propor a elevação do débito. Portanto, as alegações da recorrente não podem ser acolhidas e a resposta ao quesito da Serur é negativa.
XI. procedem as ponderações da Planurb no sentido de que são comparáveis o aterro executado na obra com um aterro confinado, dadas as suas particularidades?
Acerca desse ponto, verifica-se que as alegações da recorrente constam da peça 6, p. 12-14. Essa argumentação constou das alegações de defesa da empresa e foram analisadas pela Secob na peça 36, p. 13-14.
De acordo com a Secob, o caso concreto não se assemelha a um aterro confinado, visto que o espaço de manobras para execução do serviço é amplo (largura superior a 200 m) . Segundo a Secob, os casos que comportam a classificação de aterro confinado costumam ocorrer em áreas de largura reduzida para o trabalho das máquinas, principalmente execução de estruturas de contenção, a exemplo de muros de arrimo ou encontros de pontes e viadutos, em que, via de regra, utilizam-se compactadores de pequeno porte.
A Secob também assinalou que as alegações de defesa teriam cometido equívocos técnicos quando mostraram figuras que supostamente ilustrariam as diferenças entre aterros livres e aterros confinados. Entre os principais equívocos, a Secob mencionou: (i) as alegações de defesa afirmaram tacitamente que num aterro rodoviário livre as camadas de solo não se sobrepõem, quando, na realidade, a compactação de aterro rodoviário ocorre em várias camadas sobrepostas, tantas quantas necessárias para alcançar a cota de greide; (ii) ausência de caracterização da patrulha mecânica e dos equipamentos empregados; (iii) ausência de memória de cálculo que subsidiasse os cálculos da defesa atinentes à diferença entre os prazos de execução dos serviços em cada caso; (iv) a defesa afirmar, sem evidências técnicas ou justificativas, que o aterro confinado demanda acréscimo de 66,7% na utilização dos equipamentos em comparação com o aterro livre.
XI.1 Síntese das alegações da recorrente
Segundo a recorrente (peça 6, p. 13) , o estudo de caso constante de suas alegações de defesa não teve por objetivo afirmar que no aterro rodoviário livre as camadas não se sobrepõem. A ideia do estudo seria demonstrar a dificuldade de execução envolvida num aterro confinado.
Em seguida, afirma que "o transporte do material no aterro rodoviário livre pode ser feito concomitantemente com a execução do aterro em si, pois o material transportado pode ser depositado ao longo da rodovia" (peça 6, p. 13) .
A extensão de uma obra rodoviária permitiria essa forma de execução, enquanto no aterro confinado, não haveria extensas áreas para o depósito do material, de acordo com a recorrente.
Conforme assevera a empresa, embora o aterro do caso concreto tivesse uma área de aproximadamente 150.000 m², "ele está restrito em um determinado local, dentro da malha urbana, ao passo que o aterro rodoviário livre se desenvolve no percurso da rodovia, em vários quilômetros, sem interferências urbanas" (peça 6, p. 13) . Ademais, a área do aterro executado teria sido "bastante condensada em razão da rede de drenagem pré-existente, o que demonstra ainda mais a natureza confinada do aterro (peça 6, p. 13) ".
Nesse contexto, a recorrente aduz que, considerando que o aterro em questão seria confinado, caso o transporte do material fosse feito concomitantemente, seria necessário descarrega-lo em lugar diferente do local de execução, para apenas posteriormente carrega-lo novamente e lançar no local adequado.
O aterro confinado demandaria, portanto, serviços adicionais de carga e descarga, uma vez que não haveria grande extensão de obra para depósito de material, de acordo com a recorrente. Apenas após o término de uma camada, seria possível iniciar a próxima camada, com transporte do material correspondente.
Portanto, no entender da empresa, enquanto no aterro rodoviário livre, as frentes de trabalho das camadas sobrepostas podem ser feitas simultaneamente, no aterro confinado "as frentes de trabalho das camadas sobrepostas só podem ser iniciadas após a conclusão da camada inferior" (peça 6, p. 14) .
Ademais, a recorrente traz alegações de que o transporte de material ocorreu em vias urbanas de Juazeiro do Norte/CE, o que impactaria as velocidades de transporte em decorrência do tráfego urbano. Arremata afirmando que "tais interferências, é relevante assinalar, serão objeto de estudo específico, que será oportunamente apresentado a esta Eg. Corte" (peça 6, p. 14) .
Análise
A recorrente comete alguns equívocos técnicos no tocante ao conceito de aterro confinado, conforme se verá a seguir.
De acordo com o subitem 5.3.17 da Norma DNIT 108/2009-ES, aterros confinados são aqueles realizados em áreas de difícil acesso aos equipamentos usuais de compactação, in verbis:
5.3.17 Os aterros de acesso próximos dos encontros de pontos, o enchimento de cavas de fundações e das trincheiras de bueiros, bem como todas as áreas de difícil acesso ao equipamento usual de compactação, devem ser compactados mediante o uso de equipamento adequado, como soquetes manuais, sapos mecânicos etc. A execução deve ser em camadas [da mesma forma que um aterro livre], com as mesmas condições de massa específica aparente seca e umidade descritas para o corpo do aterro, e atendendo ao preconizado no projeto de engenharia. (Grifei) .
Dessa maneira, um aterro confinado pode ser ilustrado pela foto a seguir:

Figura 4 - Exemplo de aterro confinado (fonte: , acesso em 12/1/2018) 

Figura 5 - Exemplo 2 de aterro confinado (fonte: , acesso em 12/1/2018) 
Tratam-se de aterros nos quais é impossível um rolo pé de carneiro ou outro equipamento usual de grande porte para compactação acessar para realizar o serviço, o que demanda que operários, utilizando sapos mecânicos, realizem compactação semi-manual.
Como mostram o conceito da norma e as figuras, aterro confinado não tem correlação com o fato de o equipamento de carga e descarga do material não poder acessar diretamente o local. O fato essencial para definir a condição de um aterro como confinado ou não é a possibilidade uso de equipamentos mecânicos de compactação (rolo pé de carneiro, rolo tandem ou rolo pneumático) .
Por outro lado, as fotos tiradas em 1998 pela Secex/CE (cf. peça 11, p. 23-24) mostram que a obra em questão tinha a seguinte característica:

Figura 6 - Fotos da equipe de inspeção da Secex/CE datadas de 1998 do local da área correspondente ao aterro compactado - estacionamento do Centro de Apoio ao Romeiro - a área se encontrava coberta por vegetação rasteira (fonte: peça 11, p. 23-24) .
No caso concreto do estacionamento do Centro de Apoio ao Romeiro, não se identificam obstáculos à movimentação de equipamentos pesados de compactação, não há edificações que servissem de óbices às manobras do equipamento.
O fato de um aterro ser executado em um terreno definido e não em uma obra linear, como uma rodovia ou ferrovia, não o torna confinado, como visto. O ponto fulcral que define um aterro como confinado ou não é a impossibilidade de acesso do equipamento de compactação.
Outra alegação improcedente da recorrente é a questão da suposta impossibilidade de utilizar o terreno a ser aterrado como ponto de descarga do material de jazida para posterior lançamento. Esse fato, ainda que presumido como verdadeiro no caso concreto, o que se faz apenas para argumentar, também não permite a classificação do referido aterro como confinado.
Ademais, as fotos feitas no momento da execução das obras que constam da peça 19, p. 16-18, mostram o amplo espaço de manobras disponível no terreno:

Figura 7 - Foto da época de execução das obras constante da peça 19, p. 16.

Figura 8 - Foto da época da execução da obra constante da peça 19, p. 17.
As figuras mostram o amplo espaço disponível para manobras. E mostram, ainda, a ausência de obstáculos para a utilização de equipamentos usuais de compactação, o que impossibilita a classificação do aterro executado no caso concreto como confinado.
Além disso, também é improvável que o terreno em tela não pudesse ser utilizado como ponto intermediário de descarga do material de jazida para posterior lançamento, conforme se pode ver da planta de locação do terreno constante da peça 17, p. 47.

Figura 9 - Mapa de medição do caminho desde a jazida de empréstimo até o local da obra - peça 17, p. 47.
A figura 9 associada à foto de satélite utilizada pela Secob em suas análises (peça 36, p. 25) deixam claro dois fatos: (i) o terreno possuía largura aproximada de 400 m, o que torna fácil a execução de manobras de equipamentos de compactação; (ii) o ponto de carga e descarga de material situava-se no meio do terreno, para posterior espalhamento e compactação e não em locais diferentes como alega a recorrente.
Um exercício matemático simples evidencia como o próprio terreno do caso concreto serviu de local de carga e descarga de material. Um caminhão truck basculante transporta, em média, 9 m³ (considerando uma perda de 10% de capacidade nominal de carga do equipamento - fator de carga do Sicro 2) . Um montículo de 9 m³ após descarga do caminhão ocupa uma área de cerca de 18 m², considerando que forme um sólido de geometria ideal de um cone, de altura de 1,5 m. Como a área total do estacionamento é de 81.300 m², seria possível descarregar mais de 4500 caminhões (81300/18) .
Em relação à alegação de que as frentes de trabalho no aterro do caso concreto são interdependentes e sucessivas, e não simultâneas, cabe esclarecer que, num aterro rodoviário livre, isso também ocorre. A camada de aterro posterior somente poderá ser lançada e compactada após a camada anterior estar devidamente executada, como comprova o subitem 5.3 da norma DNIT 108/2009-ES.
Ademais, o fato de as frentes de trabalho serem sucessivas não permite que se classifique o aterro como confinado, conforme já exposto.
Por fim, no tocante à alegação de que o transporte do material se deu por vias urbanas, observa-se que a recorrente não quantifica, nem traz estudo algum de qual o impacto financeiro dessa alegação. Não há qualquer medição de velocidades de transporte nas vias em questão do momento da execução da obra. As alegações são, portanto, genéricas e desprovidas de evidências.
Passados mais de 20 anos da execução da obra, é impossível efetuar estudo técnico nessa linha.
XII. Análises adicionais aos quesitos formulados pela Serur
Considerando que o Relator do recurso anotou, em seu despacho da peça 165, que caberia a esta Unidade Técnica esclarecer outros pontos que forem pertinentes ao deslinde deste processo, cabe analisar as alegações da empresa Planurb atinentes à rede de drenagem da obra (cf. peça 6, p. 14-16) , embora essa questão não tenha sido objeto de quesito formulado pela Serur.
Ademais, considerando que há outro recurso de reconsideração pendente de apreciação de mérito nos autos, conforme mostra a peça 116, cabe verificar se as análises efetuadas neste parecer também são aplicáveis às alegações do segundo recorrente, Sr. Manoel Salviano Sobrinho.
XII.1 Síntese das alegações da Planurb atinentes à rede de drenagem (peça 6, p. 14-16) 
Em resumo, a Planurb alega que, antes da execução do aterro, havia sido construída uma rede de drenagem.
Em seguida, afirma que, conforme projeto da referida rede de drenagem, os serviços de execução do aterro teriam sido confinados, uma vez que a rede seria constituída por três coletores-tronco: (i) o primeiro de diâmetro 1.000 mm, que se desenvolve ao longo do limite sul da área, entre os poços de visita PV10 e PV14, até desaguar no riacho que contorna a parte leste da área; (ii) o segundo, com diâmetro variando entre 600 e 800 mm, localizado no terço inferior da área, no sentido oeste/leste, entre os poços de visita PV22 e PV24, até desaguar no mesmo riacho; e (iii) o terceiro, com diâmetro variando de 600 a 800 mm, no terço superior da área, no sentido oeste/leste, entre os poços de visita PV17 e PV21, até desaguar no mesmo riacho.
A profundidade dos coletores da rede de drenagem seria entre 1,30 e 1,90 m, "inseridos exatamente no intervalo de cotas do corpo do aterro" (peça 6, p. 15) .
Dessa maneira, as praças de trabalho das máquinas para execução dos aterros, além de confinadas pelas vias urbanas que circundam a área, teriam sido reduzidas pela presença das tubulações de drenagem.
Portanto, a existência dessa rede de drenagem caracterizaria que o serviço consistiu em aterro confinado, o que acarretaria impacto nos preços dos serviços, "visto que os custos decorrentes da execução de um aterro confinado em área urbana diferem daqueles relativos à execução de um aterro rodoviário livre, que servem de base para as composições dos custos unitários da tabela do DNOCS" (peça 6, p. 15) .
A recorrente também afirma que as consequências do confinamento do aterro serão objeto de estudos técnicos complementares a serem posteriormente apresentados a este Tribunal, assim como comprovações relacionadas a: (i) velocidade efetiva de transporte do material de jazida; (ii) comprovação da distância de 3,5 km entre a jazida e a obra; e (iii) influência de tais peculiaridades sobre os custos de compactação do aterro.
Análise
No tocante às alegações da Planurb, observa-se que alegações similares já foram objeto de análise da Secob na peça 36, p. 19-21, havendo sido rejeitadas naquela assentada.
Com efeito, a sequência executiva dos serviços descrita pela Planurb está tecnicamente incorreta. O sistema de drenagem e a compactação do aterro não são executados simultaneamente, tampouco se executa a drenagem anteriormente à compactação do aterro, conforme expõe Hélio de Souza Ricardo & Guilherme Catalani em seu Manual Prático de Escavação, ed. 2, São Paulo, Pini, 1990, p. 309-311.
A técnica construtiva é, primeiramente, executar a compactação do aterro, para, em seguida, implantar o sistema de drenagem, com os serviços de locação, escavação, compactação de fundo de vala, lançamento dos tubos, reaterro e compactação da vala.
É importante dizer, ainda, que as fotografias da época da execução das obras constantes da peça 19, p. 16-17, não evidenciam nenhuma execução prévia de rede de drenagem por ocasião da compactação do aterro.
Nesse ponto, convém notar que a empresa recorrente modificou um detalhe de suas alegações, em seu recurso de reconsideração, em comparação com suas alegações de defesa complementares nos autos. Naquela assentada, a empresa havia asseverado que a rede de drenagem havia sido executada simultaneamente à compactação do aterro (cf. peça 34, p. 5-31) , enquanto nas atuais alegações, assevera que a rede de drenagem foi executada anteriormente à compactação do aterro.
Não obstante, nenhuma das duas alegações pode ser acolhida. A boa técnica construtiva para esses casos, indicada pela literatura, mostra que é outra a sequência de execução de aterros compactados e redes de drenagem.
XII.2 Síntese das alegações do Sr. Manoel Salviano Sobrinho (peça 116) 
Em seu recurso de reconsideração, o Sr. Manoel Salviano Sobrinho alega, inicialmente, que não teria havido nos autos uma adequada análise individualizada das condutas dos responsáveis. Em vista disso, opôs embargos de declaração ao aresto condenatório.
Em seguida, argumenta que um ponto importante para o deslinde da matéria tratada nos autos seria uma melhor compreensão do objeto do Convênio 163/1994.
Segundo o recorrente, diversas passagens do Acórdão 1853/2010-TCU-Primeira Câmara, mostram que não haveria clareza sobre essa questão, uma vez que a instrução da unidade técnica teria considerado que o objeto do convênio se refere apenas aos serviços de infraestrutura do estacionamento do Centro de Apoio ao Romeiro.
No entanto, de acordo com o responsável, trecho de voto do Min. Humberto Souto transcrito no relatório que embasou o Acórdão 1853/2010-TCU-Primeira Câmara teria mencionado que a obra se referia à urbanização de toda a área do Centro de Apoio ao Romeiro (peça 116, p. 5) .
O recorrente também menciona outros excertos do relatório do Acórdão 1.853/2010, segundo os quais, em seu entendimento, teria ficado claro que a obra abarcava a urbanização da integralidade da área de implantação do Centro de Apoio ao Romeiro (peça 116, p. 5-6) .
Além disso, faz referência ao relatório de levantamento de auditoria que originou os presentes autos, datado de 1995, que teria assinalado que o objeto do convênio inclui serviços além do estacionamento do Centro de Apoio ao Romeiro.
Também corroboraria essa alegação o fato de que as razões de justificativa do Sr. Rui de Melo Carvalho, as quais teriam sido acolhidas pelo Tribunal, mencionaria que, face ao fato de que o valor do convênio seria inferior ao valor contratado, teria havido ajuste no plano de trabalho, de modo a permitir a absorção das primeiras dotações orçamentárias e que, a partir daí, a área de 150.000 m² teria sido confundida com o volume total de aterro, o qual viria a atingir, considerando todo o empreendimento, um quantitativo de 600.000 m³.
Dessa maneira, o recorrente alega que é necessário reexaminar o ponto referente à área total de execução do serviço de aterro compactado, juntamente com a questão da localização das jazidas utilizadas para empréstimo de material para o aterro.
Em seguida, aduz que laudos técnicos por ele apresentados mostrariam que a área objeto do aterro compactado corresponde à área total do terreno - 151.701,26 m².
Segundo o recorrente, essa alegação coincide com um argumento acolhido pelo TCU colocado por um dos engenheiros do extinto MIR chamados em audiência por este Tribunal.
As fotos que constam do processo também corroborariam essa alegação de que a área efetivamente aterrada corresponde à área total do terreno, e não apenas à área do estacionamento, assim como os laudos que foram apresentados.
O recorrente também alega que essa questão da extensão da área aterrada corresponder à área total do empreendimento não teria sido refutada nas análises pretéritas feitas nos autos, "apenas destaca-se que os recursos repassados pelo Convênio n. 163/1994 seriam destinados apenas ao aterro da área do estacionamento" (peça 116, p. 11) .
Esse ponto também teria sido objeto de alerta do engenheiro do extinto MIR, Sr. Rui Melo de Carvalho, em suas razões de justificativa acolhidas pelo TCU.
Prossegue asseverando que, ao examinar o objeto do 2º TA ao convênio, relacionado ao sistema de drenagem, seria possível observar que não há qualquer menção de que esse sistema seria implantado apenas na área de estacionamento (peça 116, p. 14) .
Por isso, "na prática, pode-se afirmar que os recursos recebidos do convênio n. 163/1994 foram adequadamente utilizados para a realização do aterro de toda a área do centro, apesar de ter-se indicado que este serviço referia-se apenas à área do estacionamento" (peça 116, p. 14) . A razão para isso seria uma "incorreta compreensão de que a área contemplada no projeto do convênio seria equivalente ao volume de aterro a ser executado" (peça 116, p. 14-15) .
Cabe transcrever um último ponto essencial trazido pelo recorrente:
No caso, é absolutamente plausível que esta incompreensão relatada pelo técnico do extinto MIR acerca da área contemplada no projeto (150.000 m²) e o volume de aterro considerado (150.000 m³) tenha levado à efetiva realização do aterro em todo o terreno, tal como previsto no contrato n. 153/93, deixando-se, todavia, de formalizar no convênio n. 163/94 esta mesma indicação, uma vez que se tomou como objeto apenas a área do estacionamento.
 (peça 116, p. 15) .
Ademais, o recorrente tece considerações acerca de sua responsabilização, apontando que o Acórdão 1853/2010-TCU-Primeira Câmara não teria elucidado o nexo de causalidade entre os atos por ele praticados e as irregularidades (cf. peça 116, p. 18-21) .
Análise
Primeiramente, observa-se que a Serur ainda não examinou as alegações atinentes ao recurso de reconsideração interposto pelo Sr. Manoel Salviano Sobrinho.
Dessa maneira, a presente análise está circunscrita apenas a examinar se as alegações do Sr. Manoel Salviano Sobrinho teriam o condão de modificar os entendimentos expostos nos tópicos anteriores deste parecer.
Vale ressalvar que não serão analisadas alegações atinentes à responsabilização do Sr. Manoel Salviano Sobrinho, visto esse ponto não ter sido objeto de quesito ou de pedido de esclarecimentos por parte da Serur e também por entender que essa questão se insere dentro do rol de competências da Serur para exame de mérito do recurso.
Em relação à dimensão da área em que foi executada a obra, observa-se que as alegações do Sr. Manoel Salviano Sobrinho não trouxeram novos elementos técnicos que tivessem o condão de modificar o entendimento anteriormente exposto.
De fato, o plano de trabalho do Convênio 163/1994 (peça 20, p. 41-43) é cristalino ao mostrar que o objeto que recebeu recursos federais foi apenas a execução de serviços de urbanização do estacionamento do Centro de Apoio ao Romeiro.
A Secob, em seu parecer da peça 36, p. 3-26, especialmente com as imagens de satélite da peça 36, p. 25, também já haviam delineado, de forma peremptória, a questão, demonstrando que os serviços que receberam aportes de recursos federais foram apenas aqueles atinentes ao estacionamento.
Dessa maneira, as evidências dos autos mostram, com razoável certeza, que os recursos federais se destinaram ao estacionamento.
É importante esse esclarecimento, visto que, na realidade, os recursos federais ingressaram no custeio de contrato de obra com objeto bem mais amplo do que aquele do convênio. Portanto, a destinação específica dos recursos federais é definida pelo objeto do convênio e não pelo do contrato, o qual abarcou outros serviços além daqueles executados no estacionamento.
Ou seja, é provável que, no contrato da obra, toda a área do empreendimento tenha sido incluída em seu objeto como serviço de aterro compactado. Entretanto, a parcela desse serviço para a qual há evidências de uso de recursos federais é apenas aquela do estacionamento.
Nesse contexto, o débito que está em discussão no TCU se adstringe à área do estacionamento, visto ter sido esse o local que recebeu recursos federais para sua execução.
Observa-se que o ponto central da alegação do recorrente é de que, no momento da formalização do convênio, teria havido possível confusão entre as unidades de medida incluídas no serviço de aterro compactado do plano de trabalho do convênio. Embora o plano de trabalho mostre um quantitativo de volume de aterro de 150.000 m³, na realidade, segundo o recorrente, deveria haver constado que o aterro se referia a uma área de 150.000 m².
Essa alegação possui algumas fragilidades. De plano, caberia ao gestor que verificasse uma falha dessa magnitude providenciar, o mais breve possível, um competente termo aditivo ao convênio que modificasse e esclarecesse esse ponto, o que não foi feito à época da execução da obra.
Em segundo lugar, é importante dizer que as técnicas de orçamento de serviços de movimento de terra, em particular os serviços de aterro compactado, sempre se dão com base no volume de solo a ser compactado, conforme mostra a já mencionada norma DNIT 108/2009-ES. Com efeito, é tecnicamente equivocado medir serviços de aterro compactado com base na área a ser aterrada, uma vez que a topografia do terreno pode variar bastante, o que aumenta ou diminui a quantidade de camadas de aterro e seu respectivo volume a fim de atingir a cota desejada.
Ou seja, caso o serviço tivesse sido orçado com base no quantitativo de área aterrada, como defende o recorrente, isso conduziria a um erro técnico e tornaria ainda mais difícil a tarefa de reconhecer a exata quantidade de serviço executado.
Esse ponto também passou por análise da Secob na peça 36, p. 3-26. Os elementos trazidos pelo recorrente não elidem a irregularidade.
No tocante ao fato de que as razões de justificativa dos engenheiros do extinto MIR terem sido acolhidas, vale observar que o motivo de esses responsáveis terem sido excluídos do polo passivo do presente processo, conforme mostra o Acórdão 1853/2010-TCU-Primeira Câmara, consistiu no fato de que o dano ao erário investigado nos presentes autos decorreu de mudanças contratuais realizadas posteriormente aos pareceres exarados pelos Srs. Rui Melo de Carvalho e João Brandt Neto e não dos preços iniciais consignados no plano de trabalho aprovado por esses responsáveis.
Ou seja, as alegações atinentes às dimensões da área de aterro compactado cuja execução contou com recursos federais não foram, necessariamente, acolhidas, haja vista que o motivo de exclusão desses responsáveis do polo passivo desta TCE não está relacionado a essa questão.
As análises constantes do presente parecer, portanto, não se modificam frente ao alegado pelo Sr. Manoel Salviano Sobrinho.
CONCLUSÃO
Trata-se de parecer feito por unidade técnica especializada em atendimento à despacho do Ministro Relator (peça 165) , S. Exa. Sr. Ministro José Múcio Monteiro, acerca de quesitos formulados pela Secretaria de Recursos do TCU (Serur) , relacionados ao exame de mérito de recurso de reconsideração interposto pela empresa Planurb - Planejamento e Construções Ltda.
O caso diz respeito a uma Tomada de Contas Especial, oriunda de conversão de processo de auditoria em obra do Centro de Apoio ao Romeiro, localizado em Juazeiro do Norte/CE, o qual contou com aporte de recursos federais por meio do convênio 163/1994.
Os quesitos formulados pela Serur foram os seguintes (peça 152, p. 9) :
 os esclarecimentos constantes do parecer logram legitimar a utilização do método de Thiessen (ou diagrama de Voronoy) no cálculo do volume de aterro executado na obra em tela?
 o método de determinação do volume de aterro por meio de GEOSTATÍSTICA, anexo ao parecer, (peça 6, p.24-37) , é aplicável ao presente caso? Corrobora o volume encontrado pelo método de Thiessen?
 há semelhança entre "levantamento topográfico" e "sondagens SPT"?
 a realização de estaqueamento substitui a necessidade da realização de sondagens SPT?
 caso exista a possibilidade de se utilizar a metodologia apontada pela Planurb, a área aterrada continuaria a ser 81.300 m²?
 acolhida a pertinência do estudo, pode-se aceitar a informação de que o volume de aterro foi da ordem de 278.375,85 m³?
 considerando que o material de segunda categoria é mais rochoso, isso seria impedimento para os testes de sondagem volumétrica do aterro passar dessa camada de material?
 havendo a utilização do material de segunda categoria, os mapas com a localização dos solos em diferentes profundidade presente nos estudos deveria apontar a existência de material mais rochoso?
 é verdade que "ainda que o material transportado para compactação no aterro seja apenas de 1ª categoria, pouca modificação haverá nos cálculos apresentados (doc.I) ", o que afastaria o entendimento da Secob?
 a recorrente traz argumentos contrários aos empolamento de 25%, alegações sintetizadas nos parágrafos 36 a 46 ? Assim sendo, cabe revisão no percentual de 25% de empolamento sobre o cálculo do volume compactado de aterro? 
 procedem as ponderações da Planurb no sentido de que são comparáveis o aterro executado na obra com um aterro confinado, dadas as suas particularidades?
Conforme tópico I deste parecer, as alegações constantes do parecer técnico acostado ao recurso de reconsideração da empresa Planurb são insuficientes para atestar o cálculo do volume de aterro da obra pretendido pela recorrente.
Com efeito, nenhuma referência técnica, seja em normas, manuais ou livros de mecânica dos solos e terraplenagem, menciona o uso da metodologia adotada pelo parecerista no cálculo do volume de aterro (método de Thiessen ou diagrama de Voronoy) . A recorrente tampouco trouxe qualquer referência técnica ou científica que legitimasse sua metodologia de cálculo.
Todas as fontes mencionadas pelo parecerista de uso de Diagrama de Voronoy em pesquisas científicas não incluem nenhuma referente ao cálculo de espessuras de camadas de aterro. Soma-se ainda a fragilidade de estarem baseadas em apenas 12 furos de sondagem SPT para uma área superior a 80.000 m².
O cálculo de volumes de aterro, segundo a boa prática de engenharia, se baseia em levantamentos topográficos do terreno feitos antes da execução da obra (o que é denominado de superfície primitiva) e após a execução da obra. A partir da comparação entre as duas superfícies levantadas pelo topógrafo, é possível calcular o volume com precisão.
Portanto, não foi encontrada nenhuma referência acadêmica, científica, técnica ou normativa que valide o procedimento feito pelo parecerista. Cabe, portanto, concordar com o apontamento da Secob feito na peça 36, p. 16, de que o levantamento topográfico feito na época da execução da obra (cf. peça 17, p. 48-51 e peça 18, p. 1-29) possui valor probatório superior ao estudo apresentado pela empresa de sondagens SPT para fins de cálculo do volume de aterro.
No tocante ao método de Geostatística para cálculo do volume de aterro, verificou-se que o modelo adotado para o cálculo se baseou nos mesmos 12 furos de sondagem. Isto é, há um problema nos dados de entrada do modelo, o que contamina seus resultados, tornando-os duvidosos, apesar de se basear em ferramental matemático legítimo (cf. tópico II deste parecer) .
Em outras palavras, é de pouca valia utilizar um modelo matemático-estatístico sofisticado, a exemplo de cálculo de variogramas por meio de krigagem (Geostatística) , se os dados de entrada não representam fielmente o fenômeno a ser estudado, considerando, ademais, que as sondagens do caso concreto foram feitas quase 13 anos após a execução da obra.
Dessa maneira, permanece válido o mesmo entendimento externado pela Secob na peça 36, p. 16. O levantamento topográfico feito à época da execução da obra (cf. peça 17, p. 48-51 e peça 18, p. 1-29) possui valor probatório superior frente a uma tentativa de reconstituição do terreno com base em apenas 12 pontos de sondagem, ainda que essa tentativa se baseie em métodos matemáticos que representem o estado da arte.
Há que se notar que a quantidade de apenas 12 furos de sondagem encontra-se inferior às disposições da norma técnica ABNT NBR 8036/1983 - Programação de sondagens de simples reconhecimento dos solos para fundações de edifícios.
Foi feita uma exposição teórica acerca das diferenças entre levantamento topográfico e sondagem SPT a fim de responder ao questionamento da Serur. Em síntese, observa-se que ambos os procedimentos se destinam a fornecer resultados diferentes. Enquanto o levantamento topográfico cadastral informa as posições do terreno em relação a um plano horizontal e as respectivas altitudes em relação a uma referência de nível, a sondagem SPT fornece dados acerca da resistência à penetração do barrilete amostrador padrão, além do tipo de solo encontrado, do nível de água do furo etc. (cf. tópico III deste parecer) .
Conforme visto no tópico IV deste parecer, "estaqueamento" é um termo utilizado no jargão de engenharia para designar o espaçamento da malha de pontos em um levantamento topográfico. Considerando que o levantamento topográfico é um procedimento muito diferente de uma sondagem SPT, verificou-se que a sondagem não tira a necessidade de realizar um levantamento topográfico com o fim de calcular o volume de movimentação de terra.
Por isso, levando em conta que o estudo trazido aos autos pela Planurb não pode ser acolhido, tampouco é possível acatar as alegações de que a área aterrada é de aproximadamente 150.000 m² e o volume do aterro compactado seria de 278.375,85 m³. Segundo análise exposta no tópicos V e VI deste parecer, o número mais preciso do volume do aterro em questão é aquele exposto pela Secob em seu parecer da peça 36, p. 3-27.
As alegações da recorrente atinentes a um suposto uso de material de 2ª categoria na execução do aterro também não podem ser acolhidas. A empresa não juntou evidências suficientes acerca desse ponto. Aliás, os laudos técnicos e fotografias feitos por ocasião da execução das obras, além da boa técnica de engenharia, apontam que foi utilizado material de 1ª categoria (cf. tópicos VII e VIII deste parecer) .
Nesse diapasão (tópico IX deste parecer) , verificou-se que o cálculo efetuado pela empresa de que seria baixo o impacto financeiro na planilha contratual, caso fosse considerado que não foi utilizado material de 2ª categoria, não foi devidamente justificado ou tecnicamente explicado. Além do mais, observou-se que várias das premissas que balizaram o cálculo feito pela recorrente encontram-se em contradição com as evidências acostadas ao processo.
Em relação aos argumentos da empresa de que caberia incluir acréscimo de 25% nos preços unitários paradigma dos serviços de movimentação de terra, de modo a abarcar o empolamento do material, verificou-se que são improcedentes e não podem ser acolhidos, conforme tópico X deste parecer (cf. tópico X deste parecer) .
Atinente aos argumentos da empresa de que o aterro da obra em questão poderia ser caracterizado como aterro confinado, observou-se que essas alegações são improcedentes. O aterro executado no caso concreto dispôs de amplo espaço para manobras dos equipamentos de compactação, não podendo ser apontado como aterro confinado, conforme preceitua a literatura técnica (cf. tópico XI deste parecer.
No tópico XII deste parecer, foi analisado se os argumentos constantes do recurso de reconsideração interposto pelo outro responsável nos autos, Sr. Manoel Salviano Sobrinho, teriam o condão de modificar os entendimentos expostos anteriormente, tendo sido concluído que as alegações desse responsável não podem ser acolhidas e não modificam as conclusões alcançadas no tocante aos quesitos formulados pela Serur.
Por fim, observa-se que a Serur ainda não examinou no mérito as alegações atinentes ao recurso de reconsideração interposto pelo Sr. Manoel Salviano Sobrinho.
Dessa maneira, a presente análise está circunscrita apenas a examinar se as alegações do Sr. Manoel Salviano Sobrinho teriam o condão de modificar os entendimentos expostos nos tópicos anteriores deste parecer.
Vale ressalvar que não foram analisadas alegações atinentes à responsabilização do Sr. Manoel Salviano Sobrinho, visto esse ponto não ter sido objeto de quesito ou de pedido de esclarecimentos por parte da Serur e também por entender que essa questão se insere dentro do rol de competências da Serur para exame de mérito do recurso.
Considerando que a Serur ainda não examinou o mérito do recurso de reconsideração do Sr. Manoel Salviano Sobrinho, cabe remeter os autos novamente para aquela unidade de instrução recursal, a fim de concluir o exame de mérito dos recursos destes autos, considerando os elementos técnicos expostos no presente parecer.
INFORMAÇÕES ADICIONAIS
Convém assinalar que, em vários excertos de seu recurso de reconsideração, a empresa Planurb menciona que apresentará, em momentos processuais futuros, elementos técnicos complementares.
Não obstante, mesmo transcorridos quase 8 anos do momento em que interpôs o aludido recurso, a empresa recorrente, até o momento, não trouxe aos autos nenhum dos elementos que menciona.
Vislumbra-se possível tentativa de procrastinar ou atrapalhar o andamento processual, com possível inserção de elementos técnicos novos, embora o processo já se encontre em fase recursal.
A esse respeito, cabe mencionar o que o Tribunal deliberou no recente Acórdão 2791/2017-TCU-Plenário, subitem 9.11, in verbis:
9.11. determinar que a unidade técnica promova o envio de cópia deste Acórdão, (...) para os responsáveis relacionados nos itens 9.1 até 9.8 deste Acórdão, com o intuito de subsidiar as correspondentes manifestações nestes autos, sem prejuízo de determinar que os aludidos responsáveis apresentem as suas defesas, em resposta à respectiva oitiva e/ou citação, acompanhadas dos subjacentes sumários, de sorte que, no respectivo sumário, o responsável faça listar objetivamente o título de cada questão essencial que ele pretende ver efetiva e necessariamente apreciada pelo TCU sobre a sua defesa, com a clara indicação de todas as páginas inerentes à cada questão essencial, na correspondente peça de defesa, em homenagem, assim, ao princípio da cooperação processual, nos termos dos arts. 6º e 15 da Lei n.º 13.105 (Código de Processo Civil) , de 2015, e do art. 298 do RITCU;
 (grifo nosso) 
É essencial que a empresa responsável respeito o princípio da cooperação processual (arts. 6º e 15 da Lei 13.105/2015 - Código de Processo Civil) e evite inserir nos autos peças ou elementos que não se provem importantes para a deliberação de mérito do TCU.
Assim, convém tecer esse comentário, de modo a evitar indesejáveis retardamentos na apreciação dos presentes recursos, por conta de possíveis novos elementos acostados aos autos pelos responsáveis.
PROPOSTA DE ENCAMINHAMENTO
Diante do exposto, submetem-se os autos à consideração superior, propondo:
a) remeter os autos à Secretaria de Recursos (Serur) do TCU para conclusão dos exames de mérito dos recursos de reconsideração interpostos nestes autos, levando em consideração os elementos técnicos expostos no presente parecer."
PARECER DO MINISTÉRIO PÚBLICO JUNTO AO TCU
	O Ministério Público junto ao TCU manifestou concordância com a proposta da Serur, conforme o Parecer à peça 199, a seguir transcrito, verbis:
"	Examinam-se recursos de reconsideração interpostos pela empresa Planurb - Planejamento e Construções Ltda. (peças 6, p. 2-51, e 7, p. 1-35) e pelo Sr. Manoel Salviano Sobrinho, ex-prefeito municipal de Juazeiro do Norte/CE (peça 116) , contra o Acórdão 1853/2010-TCU-Primeira Câmara (peça 37, p. 49-50) , mediante o qual esta Corte julgou irregulares as contas dos recorrentes, condenando-os solidariamente em débito, e aplicando-lhes a multa do art. 57 da Lei nº 8.443/92.
2.			Na instrução da Serur (peça 196) , levando em conta as conclusões da análise técnica elaborada pela SeinfraUrbana (peça 194) , os argumentos apresentados pela Planurb não foram considerados suficientes para elidir as ocorrências relacionadas a sobrepreço/superfaturamento, que fundamentaram a sua condenação.
3.	Por sua vez, em relação ao ex-prefeito Manoel Salviano Sobrinho, foram acolhidos os argumentos referentes à ausência de nexo de causalidade entre as irregularidades causadoras do débito e sua conduta, ante o cunho eminentemente técnico dessas ocorrências.
4.	Desse modo, considerando adequada a análise da unidade técnica, este representante do Ministério Público de Contas manifesta-se de acordo com a proposta de encaminhamento à peça 196, no sentido de:
	a) conhecer do recurso de reconsideração interposto pela empresa Planurb - Planejamento e Construções Ltda. contra o Acórdão 1853/2010-TCU-Primeira Câmara e, no mérito, negar-lhe provimento;
	b) conhecer do recurso de reconsideração interposto pelo Sr. Manoel Salviano Sobrinho,        ex-prefeito municipal de Juazeiro do Norte/CE, contra o Acórdão 1853/2010-TCU-Primeira Câmara e, no mérito, dar-lhe provimento, a fim de excluí-lo do polo passivo destes autos, bem como tornar insubsistente sua menção nos itens 9.2 e 9.3 do referido julgado."
*****
	Por fim, registro que em 28/1/2019 recebi em audiência em meu Gabinete o Dr. Igor Fellipe Araújo De Sousa, advogado do escritório Aroeira Salles, que me entregou memorial em nome da Planurb - Planejamento e Construções Ltda.

8.1. Evandro Santana Machado e outros, representando Planurb Planejamento e Construcoes Ltda.  
8.2. Anne Caroline de Oliveira Portela e outros, representando Manoel Salviano Sobrinho.

Subprocurador-Geral Paulo Soares Bugarin.

TOMADA DE CONTAS ESPECIAL. CONVÊNIO 163/1994. SOBREPREÇO NOS CUSTOS UNITÁRIOS. IRREGULARIDADE DAS CONTAS DOS RESPONSÁVEIS MULTA E DÉBITO. SOLIDARIEDADE DA EMPRESA BENEFICIÁRIA. RECURSOS DE RECONSIDERAÇÃO. CONHECIMENTO. NÃO OCORRÊNCIA DA PRESCRIÇÃO DA PRETENSÃO PUNIVITVA. PARECER TÉCNICO DA SEINFRAURBANA. CONSTATAÇÃO DE SOBREPREÇO E CONSEQUENTE SUPERFATURAMENTO. IRREGULARIDADES EMINENTEMENTE TÉCNICAS. NEGAR PROVIMENTO DE UM RECORRENTE. AUSÊNCIA DE RESPONSABILIDADE DO GESTOR PÚBLICO. DECISÕES BASEADAS EM PARECERES PRÉVIOS DE ESPECIALISTAS E ATESTADOS DE CONCLUSÃO. CARACTERIZAÇÃO DAS EXCLUDENTES DE CULPABILIDADE EXIGIBILIDADE DE CONDUTA DIVERSA E AUSÊNCIA DE POTENCIAL CONHECIMENTO DA ILICITÚDE. DAR PROVIMENTO.

TOMADA DE CONTAS ESPECIAL (TCE)

Secretaria de Recursos (SERUR); Secretaria do TCU no Estado do Ceará (Sec-CE).

Inicialmente, registro que atuo nos presentes autos por força do art. 152 do Regimento Interno do TCU (RI/TCU) .
2.	Os Recursos de Reconsideração interpostos pela empresa Planurb - Planejamento e Construções Ltda. (peças 6, p. 2-51, e 7, p. 1-35) e pelo Sr. Manoel Salviano Sobrinho, ex-prefeito municipal de Juazeiro do Norte/CE (peça 116) , contra o Acórdão 1853/2010-TCU-Primeira Câmara (Relator: Ministro Augusto Nardes) podem ser conhecidos, com fundamento nos arts. 32, inciso I, e 33, da Lei nº 8.443/92, c/c o art. 285 do RI/TCU.
3.	No que tange às questões de cunho precipuamente técnicas, a Secretaria de Recursos propôs que os autos fossem remetidos à extinta SecobEdificações (atual SeinfraUrbana) para que fossem analisados os quesitos elencados à peça 152. Por meio do Despacho à peça 165 o então Relator do presente processo, Ministro José Múcio Monteiro, remeteu os autos àquela unidade técnica, a qual apresentou seu parecer à peça 194 (integralmente transcrito no Relatório antecedente) . 
4.	Com base no referido parecer as análises procedidas pela Serur concluíram que, de fato, ocorreu o sobrepreço. As alegações técnicas apresentadas pela empresa PLANURB não possuem o condão de alterar a cognição primária desta Corte, pois não foram capazes de justificar o cálculo do volume de aterro da obra. Ademais, não foram juntadas evidências suficientes acerca do suposto uso de material de 2ª categoria na execução do aterro, além de não proceder a questão da suposta impossibilidade de utilizar o terreno a ser aterrado como ponto de descarga do material de jazida. 
5.	Sobre a responsabilidade do ex-prefeito municipal de Juazeiro do Norte/CE, Sr. Manoel Salviano Sobrinho, a Serur manifestou-se para que seja dado provimento ao Recurso, tornando insubsistentes os itens 9.2 e 9.3 da decisão recorrida, em virtude de:
"a despeito de haver irregularidades no objeto do Convênio 163/1994, ante o seu cunho eminentemente técnico, a ausência de indícios erro grosseiro, das culpas nas modalidades in eligendo e in vigilando, de conluio ou de dolo e da existência de documentos comprobatórios que demonstraram a aprovação prévia por parte de técnicos e especialistas, rompeu-se o nexo de causalidade entre a conduta do ex-prefeito e as irregularidades detectadas e restaram caracterizadas a ocorrência das excludentes de culpabilidade inexigibilidade de conduta diversa e ausência de potencial conhecimento da ilicitude."
******
6.	Consoante anotado no Relatório que fundamenta este Voto, em 28/1/2019 recebi em audiência em meu Gabinete o Dr. Igor Fellipe Araújo De Sousa, advogado do escritório Aroeira Salles, que me entregou memorial em nome da Planurb - Planejamento e Construções Ltda. 
7.	Em suma, no memorial é questionado o fato de a Serur haver solicitado o parecer da extinta SecobEdificações, atual SeinfraUrbana, tendo em vista que foi aquela mesma unidade técnica que originariamente instruiu o presente processo. Tal fato feriria o devido processo legal e o duplo grau de jurisdição. Além disso, é requerido que seja realizada "perícia técnica imparcial visando subsidiar o Ministro de elementos técnicos suficientes para uma análise devida da matéria".
8.	Sobre o duplo grau de jurisdição, lembro que o TCU enfrentou questão similar quando da prolação do Acórdão 488/2015-TCU-Plenário, verbis:
VISTOS, relatados e discutidos estes autos de Agravo em Pedido de Reexame (Relatório de Levantamento) nas obras de terraplenagem e serviços complementares na área destinada à construção e montagem da Refinaria Abreu e Lima, em Pernambuco, interposto pelo Consórcio Refinaria Abreu e Lima  - integrado pelas empresas Construtora Norberto Odebrecht S.A., Construtora Queiroz Galvão S.A., Construções e Comércio Camargo Corrêa S.A. e Galvão Engenharia S.A. - em face do despacho exarado pelo relator em 30/12/2014 e que constitui a peça 525 do volume principal, no qual acolheu proposta da Serur (peça 508 do volume principal) , no sentido de encaminhar os autos à então SecobEnergia, a fim de que se manifestasse sobre algumas questões técnicas invocadas pela Petrobras e pelo agravante nos pedidos de reexame que haviam interposto em face do Acórdão 2290/2013-TCU-Plenário, no qual este Tribunal determinou, à Petrobras, no subitem 9.1, que executasse as garantias prestadas pelo aludido consórcio, relativas ao superfaturamento constatado nestes autos concernentes às obras de terraplanagem e serviços complementares na área destinada à construção e montagem da Refinaria Abreu e Lima, em Pernambuco;
ACORDAM os Ministros do Tribunal de Contas da União, reunidos em Sessão do Plenário, ante as razões expostas pelo relator, em:
9.1. com fundamento no art. 289 do Regimento Interno deste Tribunal, conhecer do agravo interposto pelo Consórcio Refinaria Abreu e Lima em face do despacho exarado pelo relator em 30/12/2014 e que constitui a peça 525 do volume principal, para, no mérito, negar-lhe provimento;
9.2. em homenagem ao devido processo legal substantivo, encaminhar o presente processo à Serur para análise da matéria;
9.3. determinar à Segecex que, em prazo não superior a 60 (sessenta) dias, elabore normativo sobre o assunto tratado neste Agravo e submeta à apreciação do Plenário.
        9.4. dar ciência do inteiro teor desta deliberação ao agravante.
9.	Como visto, naquela oportunidade foi determinado que a Segecex que elaborasse normativo sobre o assunto. Em resposta, a Segecex editou o Memorando nº 43/2015, com as seguintes orientações:
"Em consonância com as considerações do Ministro Relator e de forma a evitar futuros questionamentos quanto à legalidade do rito processual adotado durante a fase recursal, solicito que essa Secretaria de Recursos observe os seguintes procedimentos:
a. Recursos instruídos exclusivamente pela Serur - Garantir, quando da distribuição do processo, que auditores (inclusive diretores e secretários) que tenham participado da fase originária não se manifestem na instrução das peças recursais.
b. Recursos que, para instrução, demandem solicitação de apoio técnico de outra unidade - Fazer constar do despacho que encaminhar o processo para outra unidade técnica, relação nominal de todos os auditores que participaram da fase originária (inclusive diretores e secretários) , com a observação, fundamentada neste memorando, de que os servidores citados não devem se manifestar na fase recursal."
10.	Tal orientação vai ao encontro de minha preocupação expressada no Voto condutor do Acórdão 488/2015-TCU-Plenário, verbis:
"26.	Entendo, no entanto, que a providência aqui proposta alinha-se à forma de atuação desta Corte de Contas que, ano após ano, busca o seu aprimoramento, promovendo, entre outras medidas, a ampliação das discussões processuais, dentro dos limites da legislação e das necessidades de cada caso e, ainda, sem prejuízo da celeridade processual.
27.	Por esse motivo, penso que se deva adotar na Serur o procedimento de, sempre que o relator do recurso ao acolher a juntada de novos elementos pelo jurisdicionado, e se entender necessário, solicitar apoio técnico de Auditores da Corte, que não sejam os que participaram da instrução inicial do processo no âmbito da Unidade Técnica de origem, em homenagem ao princípio do devido processo legal substantivo e tomando por empréstimo o que dispõe o art. 101 da Lei nº 8.443/1992."
11.	No presente caso, verifico que o Auditor, o Diretor e o Secretário que se manifestaram na fase recursal não são os mesmos que atuaram na instrução da fase de TCE. Foi atendido, portanto, o comando expresso no Memorando nº 43/2015, editado em obediência ao Acórdão 488/2015-TCU-Plenário. 
12.	Considero, assim, que não houve ofensa ao devido processo legal substantivo.
13.	No que se refere ao pedido para que seja realizada "perícia técnica imparcial visando subsidiar o Ministro de elementos técnicos suficientes para uma análise devida da matéria", não é demais lembrar que o processo de controle externo, disciplinado pela Lei 8.443/1992 e pelo Regimento Interno do Tribunal, não admite a produção de prova pericial. 
14.	A jurisprudência desta Corte é sólida quanto ao entendimento de que não compete ao TCU determinar, a pedido do responsável, a realização de perícia, uma vez que constitui obrigação da parte apresentar os elementos que entender necessários para a sua defesa. 
15.	Ainda que seja alegado que se busca tão somente a autorização para a elaboração de perícia, resta pacificado que a produção de prova pericial, por ser de competência do responsável, prescinde de prévia autorização do TCU (Acórdão 5374/2016-TCU-Segunda Câmara, Relator Ministro Vital do Rêgo, Acórdão 2262/2015-TCU-Plenário, Relator Ministro Benjamin Zymler, Acórdão 473/2015-TCU-Plenário, Relator Ministro Walton Alencar Rodrigues, dentre outros) . 
16.	Assim, o ônus de demonstrar a regular aplicação dos recursos federais é do próprio responsável, não sendo competência deste Tribunal, portanto, determinar a realização de perícia para a obtenção das provas. 
17.	Ressalto que a deliberação ora recorrida é de 2010. Portanto, desde de a prolação do Acórdão 1853/2010-TCU-Primeira Câmara (Relator: Ministro Augusto Nardes) , passaram-se quase nove anos, tempo suficiente o bastante para a realização da solicitada perícia, pelos recorrentes.
18.	Quanto à suficiência de elementos técnicos para uma análise devida da matéria, o corpo técnico desta Corte de Contas possui conhecimentos não apenas jurídicos, mas também contábeis, econômicos e financeiros, de administração pública, além do fato de que a estrutura do TCU dispõe de Secretarias Especializadas na fiscalização de obras de engenharia. Em suma, as unidades deste Tribunal desempenham o papel de órgão técnico, à diferença das Cortes do Poder Judiciário, de natureza apenas jurídica.
19.	Diante das considerações expostas ao longo deste Voto, acolho integralmente as conclusões presentes nos pareceres uniformes das unidades técnicas, integralmente ratificadas pelo Ministério Público junto ao Tribunal, as quais adoto como razões de decidir. A análise empreendida pela Secretaria de Recursos e pela SeinfraUrbana abordou com propriedade os argumentos consignados pelos recorrentes.
20.	Ante o exposto, acolho a proposta uníssona das unidades técnicas, integralmente ratificada pelo MP/TCU, e Voto por que o Tribunal adote a minuta de Acórdão que ora submeto à apreciação deste Colegiado.
TCU, Sala das Sessões Ministro Luciano Brandão Alves de Souza, em 29 de janeiro de 2019.
RAIMUNDO CARREIRO 
Relator